【裁判字號】    88,訴,296
【裁判日期】    901220
【裁判案由】    貪污
【裁判全文】
臺灣板橋地方法院刑事判決                          八十八年度訴字第二九六號
    公  訴  人  臺灣板橋地方法院檢察署檢察官
    被      告  Ａ○○
    選任辯護人  徐光佑
                林長泉
    被      告  戊○○
    選任辯護人  陳永星
    被      告  玄○○
    選任辯護人  薛松雨
                王玫珺
    被      告  地○○
    選任辯護人  周佳弘
    被      告  酉○○
    選任辯護人  劉立生
    被      告  庚○○
    選任辯護人  黃明郎
右列被告因貪污案件，經檢察官提起公訴（八十七年度偵字第六０四七號、第六九六
一號、第六九六二號、第六九六三號、六九六四號、第八０一二號、第八０七五號、
第八一０一號、第一四二四三號、第一七三六一號、第二０四五二號）暨移送併辦（
八十六年度偵字第二二二一六號），乙○判決如左：
    主  文
Ａ○○連續依據法令從事公務之人員，對於職務上之行為，收受賄賂，處有期徒刑玖
年，褫奪公權陸年，所得財物新台幣玖拾肆萬伍仟元，應予追繳沒收，如全部或一部
無法追繳時，以其財產抵償之。
戊○○連續依據法令從事公務之人員，對於職務上之行為，收受賄賂，處有期徒刑柒
年陸月，褫奪公權伍年，所得財物新臺幣伍萬陸仟元，應予追繳沒收，如全部或一部
無法追繳時，以其財產抵償之。其餘被訴對於主管或監督之事務直接圖利部分無罪。
玄○○連續依據法令從事公務之人員，對於職務上之行為，收受賄賂，處有期徒刑柒
年捌月，褫奪公權伍年，所得財物新臺幣壹拾貳萬陸仟元，應予追繳沒收，如全部或
一部無法追繳時，以其財產抵償之。
地○○連續依據法令從事公務之人員，對於職務上之行為，收受賄賂，處有期徒刑貳
年，褫奪公權壹年，緩刑肆年。
庚○○連續明知依據法令從事公務之人員因犯對於職務上之行為收受賄賂之罪所得之
財物，故為收受，處有期徒刑壹年肆月。褫奪公權壹年。緩刑參年。
酉○○無罪。
    事  實
一、Ａ○○係台北縣政府工務局都市計畫課行政組組長，負責台北縣中永和地區指定
    建築線審核及核發業務，為依據法令從事公務之人員。庚○○為佳陽測量企業有
    限公司（下稱佳陽公司）負責人。Ａ○○基於概括犯意，於民國八十四年至八十
    六年間，對於職務上之行為，收受賄賂如后：
(一)於八十五年十一月間，負責審核由建築師孫德燿委託佳陽公司負責人庚○○所申
    請位於台北縣永和市○○段四八八至五０三地號等十六筆土地之「８５定--永十
    九--二三八四號」指定建築線案件時，因該基地面臨現有道路即永和市○○路三
    六０巷兩端與計劃道路相交處，本應依台北縣政府工務局編製之台北縣建築線指
    定申請案範例彙編作業規定現有巷道截角不劃以加註（以臺灣省建築管理規則第
    卅五條規定辦理）處理，竟利用前開因截角不劃之機會，向庚○○表示若不劃截
    角，業主須支付交際費，因該地業主不同意，Ａ○○即將上開申請基地自行加入
    保平段四八七、五０七地號土地，而發出涵蓋十八筆土地之指定建築線，造成五
    ０七地號土地為畸零地，形成日後申請建築執照需檢附該筆土地使用土地同意書
    之額外負擔。嗣於八十六年一、二月間，業主同陽建設公司經理天○○委請黃○○建築師（行賄罪部分另為不起訴處分）就永和市○○段四八八至五０三號、五
    ０九至五一四號、五一六至五二一地號等廿八筆土地設計規劃，及委請佳陽公司
    庚○○提出申請指定建築線（８６定--永十九--三一九號），由於台北縣工務局
    都市計劃課內規規定已申請指定建築線而逾期案件仍由原承辦人辦理，Ａ○○透
    過庚○○向建築師黃○○及該建築師事務所經理辰○○表示可私下同意將前開系
    爭之五０七地號畸零地部分採劃圓弧截角方式予以剔除，惟需支付剔除土地市價
    一成約新台幣（下同）五十萬元之賄款，經同陽建設公司經理天○○同意，先由
    Ａ○○將於八十五年十一月十五日核定之８５定-永１９-二三八四號指定建築線
    案之副本收回銷毀，並逕將該案留檔之正本書圖，就現有巷道未劃截角部分塗改
    劃成圓弧截角，於八十六年二月廿一日，再由佳陽公司重新申請辦理指定時，Ａ
    ○○乃以同案逾期重辦之作業方式，於八十六年二月二十四日逕為核准「８６定
    --永１９--三一九號」，天○○乃於八十六年二月廿七日持現金五十萬元與庚○○共同至台北縣測量工程商業同業公會（址設台北縣板橋市○○路○段四六巷五
    十二號四樓）親交予Ａ○○，庚○○明知該五十萬元係賄款，仍從中分得五萬元
    作為交際費之用。
(二)於八十六年六月間，利用台北縣政府預備於八十六年八月十五日實施容積率將造
    成各建商推出建築案之建築面積減少之預期心理，能予以優先核准為由，於八十
    六年六月十七日核發８６定--中０５--一二六六號指定建築線時，由業主曹新泰
    建材行實際負責人卯○○支付測量費三萬元及交際費一萬元予庚○○，再由庚○○將此一萬元交付予Ａ○○。嗣因卯○○持前開核准之指定建築線書圖委由巳○○建築師事務所送請臺灣省建築師公會台北縣辦事處，向台北縣政府申請建築執
    照時，台北縣政府建管課於八十六年六月廿三日受理後於執行審查期間，發現該
    建築線指定案僅列九筆土地，漏列山腳小段一二０之十九、一二０之二０二筆地
    號，而巳○○建築師事務所向建管課申請建築執照之地號是十一筆，而遭建管課
    退件，卯○○乃找庚○○商議解決辦法，庚○○乃和承辦人Ａ○○商議，Ａ○○
    明知前開申請案程序業已終結，若增加地號必需要重新申請辦理，為索取賄賂，
    乃透過庚○○向卯○○表示，可以改圖抽換方式將原先核准８６定--中０５--一
    二六六號之九筆地號土地之指定建築線書圖，抽換成加上山腳小段一二０--一九
    、一二０--二０地號等計十一筆土地之指定建築線書圖，惟需支付四萬元之賄款
    好處，卯○○為趕時效，予以同意後，庚○○乃收回先前核發之指定建築線案副
    本交由Ａ○○更改後，卯○○依約於八十六年七月廿一日開立付款人為彰銀雙和
    分行、票號ＥＵ0000000號、金額四萬元之支票一紙交予庚○○，再由庚○○換成現金四萬元交付予Ａ○○收受。
(三)
(１)於八十五年二月間，利用台北縣政府預備於八十六年八月十五日實施容積率將造
    成各建商推出建築案之建築面積減少之預期心理，能予以優先核准為由，於八十
    五年二月三日核發８５定--中０３--０一九一號（申請基地為中和市○○○段外
    南勢角小段八九之一、八九之四、八十之四地號土地）指定建築線時，對於職務
    上之行為，由業主芳園建設公司委託設計之Ｃ○○建築師開立發票人為羅貴紅、
    付款人為合作金庫中和支庫、含測量費三萬六千七百五十元及交際費二萬元共五
    萬六千七百五十元之支票一紙予庚○○，再由庚○○換成現金，將其中二萬元賄
    款交付予Ａ○○，於是Ａ○○核准該案。
(２)於八十五年一月間，利用台北縣政府預備於八十六年八月十五日實施容積率將造
    成各建商推出建築案之建築面積減少之預期心理，能予以優先核准為由，於八十
    五年一月廿九日核發８５定--中０５--０一六０號（申請基地為中和市○○段枋
    寮小段一七一等十筆地號土地）指定建築線時，對於職務上之行為，由業主徐正
    樹委託設計建築師Ｃ○○交付二萬元及連同測量費三萬二千五百元予庚○○，由
    庚○○將其中賄款二萬元轉交付予Ａ○○收受。
(３)於八十六年八月間，利用台北縣政府預備於八十六年八月十五日實施容積率將造
    成各建商推出建築案之建築面積減少之預期心理，能予以優先核准為由，於八十
    五年二月三日核發８６定--中２６--一九六六號（申請基地為中和市○○段五一
    七部分、五二０部分地號二筆土地）指定建築線時，對於職務上之行為，由業主
    臺灣省物資局委託設計建築師Ｃ○○交付五萬元予庚○○，由庚○○將此賄款轉
    交付予Ａ○○收受。
(四)於八十六年六月間，利用台北縣政府預備於八十六年八月十五日實施容積率將造
    成各建商推出建築案之建築面積減少之預期心理，能予以優先核准為由，於八十
    六年三月十七日核發８６定--永１６--０五二七號（申請基地為永和市○○段一
    五四二、一五四三地號二筆土地）指定建築線時，對於職務上之行為，由業主亥
    ○○交付測量費五萬元連同交際費五萬元，共十萬元予庚○○，再由庚○○轉交
    癸○○交付五萬元予Ａ○○收受。
(五)佳陽公司負責人庚○○為公司業務之需要及便利，且為與台北縣政府都計課指定
    建築線各承辦人建立良好關係及避免被刁難，故以茶水費名義，指示該公司職員
    癸○○依案件數於測量時致送各承辦人，經核算Ａ○○自八十六年一月至八十七
    年三月間，共承辦由該公司申請之指定建築線四十案，於八十六年八月十五日實
    施容積率前計三十五案，新辦案件六件，每件收取茶水費五千元，逾期重辦案件
    二十九件，每件收取三千元（８６定--莊２１--一七一三號、８６定--中２６--
    一二六一號、８６定--永０９--一二六０號、８６定-- 莊５１--一二二四號、
    ８６定--永２１--一三五三號、８６定--永３１--一二七一號、８６定--莊３４
    --一二七四號、８６定-永３５-一二七０號、８６定-- 永２９--一六四七、８
    ６定--莊３６--一六七九號、８６定--中０５--七四二號、８６定--永３５--九
    九二號、８６定--莊１９--一一０一號、８６定--莊３１--九九七號、８６定--
    永２９--一九四七號、８６定--莊２２--一九八０號、８６定--莊４０--一七五
    六號、８６定--永２７--三四六號、８６定--中０３-- 七四三號、８６定--中
    １３--四五一號、８６定--永１７--一七０號、８６定-- 莊５７--一四六號、
    ８６定--中０７--五三二號、８６定--板３４--四九九號、８６定--永２７--五
    二八號、８６定--永２７--二六六號、【起訴書贅載８６定--永２７--二六八號
    】、８６定--莊５３--四五二號、８６定--中０６--七九三號、８６定--永１１
    --０五二九號、８６定--永２７--四０六號、８６定--中０５--七六三號、８６
    定--中０４--五三一號、８６定--莊５９--八０五號、８６定--永２５--九四八
    號、８６定--莊４１--六八五號。），八十六年八月十五日以後計五案，每案均
    收三千元（８７定--土０６--０六二號、８６定--永１７--二一三０號、８６定
    -- 淡２８--二一八八號、８６定--淡３２--二二一八號、８６定--土０１--０
    四七號、【起訴書贅載８７定--土０３--０六二號二筆】）。共計收取茶水費十
    三萬二千元。
(六)
(１)八十四年五、六月間，雍基建設開發有限公司（下稱雍基建設公司、負責人徐德
    雄）與台北縣中和市○○段枋寮小段七八--一、七九--二地號二筆屬祭祀公業土
    地之地主余光明簽立合建契約，因徐德雄有意購買緊鄰同小段之七八--五、七九
    --三、一一二--四、一一一--三地號等四筆畸零地合建，乃委請孫德燿建築師就
    前開六筆土地設計、規劃、監造，孫德燿再於同年六月間委請佳陽公司庚○○辦
    理指定建築線案，庚○○接受委託後著手測量，發現前開六筆土地屬四十四年中
    和原都市計畫區，該區土地樁位成果不全，無法測定樁位，因而建築線無法指定
    ，經庚○○請示當時之都計課長楊天柱解決該案之方法，楊天柱裁示要補建前開
    地號樁位，經驗收公告後，完成法定程序，才可核發建築線，佳陽公司於是依中
    和地政事務所實地的鑑界樁及地籍逕為分割線作現況補建樁位，報請都計課驗收
    ，經驗收人員實地驗收樁位無誤，唯經套繪六十二年發布之中和都市計畫圖，發
    現前開土地道路街廓與實地測定之位置不符，驗收人員乃將該驗收成果提報都計
    課建築線爭議研討會，經討論後作出決議，依六十二年發布之中和都市○○○○
    道路街廓修正樁位再報請驗收，佳陽公司依該決議實地修測樁位完竣後，再報請
    驗收，當時都計課審核指定建築線申請案之中和地區承辦人換成Ａ○○，經驗收
    人員驗收無誤後簽報，於八十五年五月十四日以八五北府工都字第一五九七七一
    號，自八十五年五月二十日起公告三十日，嗣後發現前開土地北側十五計畫道路
    （即中和市○○路）曾經完成樁位測定及公告之法定程序，Ａ○○取得前開廣福
    路公告成果經比對八十五年五月二十日公告成果，發現有關廣福路樁位測定位置
    與中和市公所原公告位置不符，於是簽報縣長尤清撤銷八十五年五月二十日之公
    告，致前開土地之樁位成果仍不全，無法核發建築線，庚○○乃向孫德燿建築師
    事務所職員謝雋樹表示中和地區路樁位置不明確，欲申辦建築線困難度較高，需
    花費交際費與都計課承辦員溝通，才容易儘速核准，故需支付五萬元之款項作交
    際費之用，謝雋樹轉知孫德燿建築師再轉知徐德雄，業主徐德雄同意支付，都計
    課最後決定依八十一年七月六日八一北府工都字第一一二六五八二號函以地籍逕
    為分割線為依據核發建築線，Ａ○○並以專案方式簽報尤清縣長核准，庚○○於
    是以逕為分割線重新測量建築線，於八十五年六月五日送件，Ａ○○於同年七月
    九日以「８５定--中０五--一六０七號」核准指定建築線案，孫德燿乃依約先簽
    發其本人中興銀行雙和分行為付款人、票號ＢＴ0000000號、金額十八萬
    元之支票（含測量費十三萬元、交際費五萬元）乙紙，交由職員謝雋樹送至佳陽
    公司交付庚○○（嗣後由徐德雄開立發票人雍基建設公司所有帳號000000
    000號、付款人台北縣中和地區農會、票號ＡＸ0000000號、發票日八
    十五年十月三十一日、金額二十八萬元之支票交付孫德燿，其中十八萬元為前開
    測量費及交際費，十萬元為支付孫德燿之其他事務代辦費），庚○○換成現金將
    其中二萬元交付Ａ○○，Ａ○○對於職務上之行為，收受賄賂，另三萬元作為請
    Ａ○○及都計課人員餐敘花用。
(２)８５定--中０五--一六０七號建築線核准後，雍基建設公司即向國有財產局辦理
    購買緊鄰同小段之七八--五、七九--三、一一二--四、一一一--三地號等四筆畸
    零地，惟由於前開七八--一、七九--二地號屬祭祀公業土地，依規定祭祀公業土
    地不得增加面積及財產，致無法購買合併，造成前開建築線指定案即將超過時效
    。孫德燿建築師遂於八十六年一月間再委請佳陽公司重辦前開六筆土地之建築線
    ，Ａ○○於八十六年一月二十二日以「８６定--中０五--０一六九號」核准在案
    ，庚○○乃依行規交付Ａ○○三千元之茶水費。
(３)八十六年四月三十日，孫德燿建築師檢附「８６定--中０五--０一六九號」建築
    線指定案，向台北縣政府工務局建管課申請前開七八--一、七九--二地號二筆土
    地之建築執照，惟因鄰近之台北縣中和市○○段枋寮小段八０、八０--六、四七
    等地號之地主申○○等人認為Ａ○○核發之建築線樁位有爭議，影響該地主權益
    （申○○、未○○、甲○○等曾以Ａ○○接受業主賄賂，違法核發「８６定--中
    ０五--０一六九號」指定建築線案，圖利業主，造成其等土地畸零，影響其權益
    為由，提起訴願、再訴願及行政訴訟請求撤銷本案指定建築線，於九十年三月十
    五日經最高行政法院以申○○等所有之土地與本案指定建築線之基地，其境界線
    不致因本案指定建築線而受有影響，申○○等主張其等所有土地因本案指定建築
    線致成畸零，並非可採，而駁回原告之訴。），而陳情縣府並要求建管課暫緩核
    發雍基建設公司之前開土地之建築執照，建管課於是簽會都計課請就建築線問題
    澄清疑問，當時都計課中和地區承辦人梁志銘乃簽文因本案樁位有誤正函請中和
    地政事務所查明中，建管課因而暫緩核發建築執照，並要求雍基建設公司儘快處
    理建築線問題。徐德雄擔心建築執照萬一被取消，將來重辦建築線則容積率已實
    施，無法享有容積率實施前可建之樓地板面積，遂由孫德燿與庚○○商議如何解
    決，因依都計課規定原承辦人可續辦，且本件建築線指定案由Ａ○○核發，有關
    情事其最清楚，孫德燿乃提議可否請Ａ○○續辦該案，經庚○○詢問Ａ○○，Ａ
    ○○表示不方便介入，孫德燿表示願支付交際費，請庚○○再與Ａ○○溝通，Ａ
    ○○表示如現承辦人同意，且業主願意支付一、二十萬元交際費其可接辦，庚○○將此意見轉告孫德燿，孫德燿徵詢業主徐德雄意見，徐德雄亦表同意。八十六
    年十一月二十六日及同年十二月六日建管課再以陳情書會文都計課，Ａ○○遂回
    覆建管課以：本案涉及建築線指定乙節，本課業已查明釐清並簽奉八十六年十二
    月五日八六北工都字第一ˍ五四０一號函復在案，所陳撤銷列管核發建照，請本
    權責儘速核處。建管課據此覆文而核發建築執照。孫德燿旋於八十七年一月十四
    日自其所有中興銀行雙和分行帳戶內提現金二十萬元，請事務所員工謝雋樹送至
    佳陽公司交給庚○○（徐德雄於八十七年二月二十四日開立雍基建設公司所有帳
    號二三九六七之八號、付款人台灣土地銀行永和分行、票號ＡＸ0000000
    號、發票日八十七年二月二十五日、面額二十萬元之支票交付孫德燿），由庚○○在佳陽公司先行交付Ａ○○十萬元，Ａ○○對於職務上行為，收受賄賂，並詢
    問還需支付多少交際費，Ａ○○說再想想，庚○○旋被調查局台北縣調查站約談
    到案，故尚有十萬元尚未交付。
二、戊○○係台北縣政府工務局都市計畫課技佐（任職期間自七十七年十一月至八十
    七年三月），負責審核轄內汐止等地區建築線指定等業務，為依據法令從事公務
    之人員，其於任職期間，基於概括之犯意，對於職務上之行為，收受賄賂如下：
(一)於八十六年三月間，利用台北縣政府預備於八十六年八月十五日實施容積率將造
    成各建商推出建築案之建築面積減少之預期心理，能予以優先核准為由，於八十
    六年三月廿五日核發８６定--汐０３--０六三二號（申請基地為汐止鎮○○段社
    后小段一四五之五、一四五之十一、一四五之十二、一四五之十四、一四五之四
三、一四五之六一、一四五之六三、一四五之六九、一四五之一一一、一四五之
    一二七、一四五之一二八、一五九、一六一之二地號土地）指定建築線時對於職
    務上行為，由業主群欣建設公司委託設計之丁○○建築師交付發票人為華南商業
    銀行南門分行，票號為ＷＢ0000000號支票一紙，金額為十八萬七千五百
    元，其中含三件測量費用七萬零三千五百元、三萬一千五百元、五萬二千五百元
    及賄款三萬元予庚○○，再由庚○○換成現金，將其中三萬元賄款交付予戊○○
    收受。
(二)佳陽公司負責人庚○○為公司業務之需要及便利，且為與台北縣政府都計課指定
    建築線各承辦人建立良好關係及避免被刁難，故以茶水費名義，指示該公司職員
    癸○○依案件數於測量時致送各承辦人，戊○○於八十六年間，承辦由佳陽公司
    申請之指定建築線八案，於八十六年八月十五日實施容積率前計五案（８６定--
    汐０３--一九二０號、８６定--汐１６--０３０６號、８６定--汐０７--七０一
    號、８６定--汐０３--六三五號、８６定--汐１６--一二五五號【起訴書誤載為
    ８６定--汐０３--一二五五號】），新辦案件一件，每件收取茶水費五千元，逾
    期重辦案件四件，每件收取三千元，八十六年八月十五日以後計三案（８６定--
    汐０３--二一五七號、８６定--汐０３--二二三六號、８６定--汐０３-- 二一
    五六號），每案均係收取茶水費三千元。共計收取茶水費二萬六千元。
三、玄○○係台北縣政府工務局都市計畫課約僱人員（任職期間自八十二年十二月一
    日起迄八十七年三月），負責轄內板橋等地區建築線指定業務，為依據法令從事
    公務之人員，其於任職期間，基於概括之犯意，對於職務上之行為，收受賄賂如
    下：
(一)於八十六年七月間，審查８６定--板０１--一六０七號（申請基地為板橋市○○○段溪頭小段二０一--一、二０一--五及二０一--七地號三筆土地）指定建築線
    申請案時，因該基地現況部分有圍牆涉及佔用鄰地二０五--四一地號之國有地，
    業主辛○○為避免涉及購置前開國有地之爭議並希順利及時獲准，乃委由庚○○
    、宇○○向玄○○說項，蔡淇滄同意並核發建築線圖，辛○○乃開立連同測量費
    五萬七千元及賄款十萬元合計金額為十五萬七千元、付款人為華南商業銀行建成
    分行、票號為ＺＢ0000000號支票一紙交付庚○○，庚○○於兌現後將其
    中五萬元交付予蔡淇滄，對於職務上之行為，收受賄賂。
(二)蔡淇滄利用台北縣即將實施容積率之機會，於八十六年六月間，審核８６定--板
    ０６--一四三六號（申請基地為板橋市○○段一九二九、一九三０地號二筆土地
    ）指定建築線案時，以能予以優先核准為由，透過宇○○、庚○○向代理業主誠
    世建設股份有限公司負責人連振毅申請前開指定建築線之建築師Ｂ○○索取二萬
    元賄款，Ｂ○○於通過該指定建築線案件後，連同測量費六萬元及賄款二萬元共
    八萬元，開立付款人為台北市○○○○路分行，票號為Ｋ00000000號、
    金額為八萬元支票一紙予庚○○，由庚○○兌成現金後。將其中二萬元交付予蔡
    淇滄。事後庚○○連同發票營業稅三千元，開立發票六萬三千元予Ｂ○○，業主
    連振毅事後開立付款人為彰化商業銀行西松分行，票號為ＥＵ0000000號
    、金額為八萬三千元支票一紙交付予Ｂ○○。
(三)佳陽公司負責人庚○○為公司業務之需要及便利，且為與台北縣政府都計課指定
    建築線各承辦人建立良好關係及避免被刁難，故以茶水費名義，指示該公司職員
    癸○○依案件數於測量時致送各承辦人，經核算自八十六年初至八十七年一月間
    ，蔡淇滄承辦由佳陽公司申請之指定建築線十八案，於八十六年八月十五日實施
    容積率前計十三案（８６定--板１５--０二九二號、８６定--板２４--五三九號
    、８６定--板１５--九八六號、８６定--板０１--六五五號、８６定--板１４--
    八六九號、８６定--板２３--九八五號、８６定--板０６--一三００號、８６定
    --板０９--一三七五號、８６定--板０１--一六四五號、８６定--板０１--一七
    三一號、８６定--板０４--一八三五號、８６定--板０１--一九二七號、８６定
    --板１０--四一七號），新辦案件一件，每件收取茶水費五千元，逾期重辦案件
    十二件，每件收取三千元，八十六年八月十五日以後計五案（８６定--蘆１２--
    二二一０號、８６定--蘆１９--二二三四號、８７定--莊４８--０三八號、８６
    定--股０６--二二六九號、８７定--莊４６--００一六號【起訴書誤載為８６定
    --股０６--二二六九號】），每案均係收取茶水費三千元。共計收取茶水費五萬
    六千元。
四、地○○原係台北縣政府工務局都市計畫課技士（已於八十六年六月三十日退休）
    ，負責審核轄內鶯歌地區建築線指定等業務，為依據法令從事公務之人員，其於
    任職期間，基於概括之犯意，對於職務上之行為，收受賄賂如下：
(一)於八十六年二月間，利用台北縣即將實施容積率之機會，審核８６定--鶯０８--
    ０二七二號（申請基地為鶯歌鎮○○段七八九等地號四筆土地）指定建築線時，
    以能予以優先核准為由，透過宇○○、庚○○向業主冠軍營造工程有限公司（下
    稱冠軍營造公司）戌○○、寅○○索取賄款二萬元。嗣該指定建築線案件通過後
    ，戌○○於八十六年一月底先開立發票人為冠軍營造公司負責人劉炳貴之妻徐瑞
    琴、付款人為大安商業銀行、票號為ＡＧ0000000號、金額為二萬元支票
    ，交由庚○○提領為現金後交由癸○○交付地○○收受。
(二)佳陽公司負責人庚○○為公司業務之需要及便利，且為與台北縣政府都計課指定
    建築線各承辦人建立良好關係及避免被刁難，故以茶水費名義，指示該公司職員
    癸○○依案件數於測量時致送各承辦人，計於八十六年八月十五日實施容積率前
    計十案（８６定--樹０７--八０七號、８６定--樹０１--一一四六號、８６定--
    樹１７--五九八號、８６定--樹１７--一九八號、８６定--股０３--三四五號、
    ８６定--重０５--六三一號、８６定--泰０５--三九二、８６定--八０６--五九
    九號、８６定--莊３２--六八０號、８６定--樹０７--一三三三號【起訴書將前
    開四 (一)承辦之案件８６定--鶯０８--二七二號在此重複贅載】），每案均係
    收茶水費三千元，共三萬元。
五、庚○○係佳陽公司負責人，基於概括之犯意，於八十六年二月間代理業主同陽建
    設公司就台北縣永和市○○段四八八至五０三號、五０九至五一四號、五一六至
    五二一地號等廿八筆土地申請指定建築線案件（８６定--永十九--三一九號）時
    ，明知同陽建設公司經理天○○於八十六年二月廿七日，在台北縣測量工程商業
    同業公會（址設台北縣板橋市○○路○段四六巷五十二號四樓）交予Ａ○○之五
    十萬元，係Ａ○○因犯職務上之行為收受賄賂之罪所得之財物，仍故為收受，從
    中分得五萬元作為交際費之用。又於八十六年七月間代理業主辛○○申請台北縣
    板橋市○○○段溪頭小段二０一--一、二０一--五及二０一--七地號三筆土地指
    定建築線申請案時（８６定--板０１--一六０七號），明知辛○○於八十六年七
    月十六日在佳陽公司交付之十五萬七千元之支票，其中十萬元係玄○○因犯職務
    上之行為收受賄賂之罪所得之財物，仍故為收受，庚○○於兌現後將其中五萬元
    交付予蔡淇滄，另五萬元留供交際應酬之用。
六、案經法務部調查局台北縣調查站移送台灣板橋地方法院檢察署檢察官偵查起訴暨
    移送併案審理。
    理  由
壹、有罪部分：
一、Ａ○○部分：訊據被告Ａ○○矢口否認有何犯行，並辯稱：其沒有收錢。至移送
    併辦部分，業經最高行政法院駁回原告之訴，代表其無違法，且其亦無收錢云云
    。乙○查：
(一)右揭事實一（一）部分：業據（一）共同被告庚○○於調查局、檢察官偵查中供
    稱：上開申請案中永和市○○段五００地號與街道鄰接部分之指定建築線原先為
    直線，將五０七地號之畸零地包含在內。而該五０七地號屬於既成巷道，該既成
    巷道在五００地號鄰接部分有一截角，如以截角方式來指定建築線，剛好可以把
    五０七地號之畸零地剔除，並且符合規定。客戶要其向縣府都計課承辦人Ａ○○
    商量，是否可以截角方式處理，鄭某即表示要該截角地價的一成左右，經其以電
    話向黃○○、辰○○反應後，該二人表示業主同意支付五十萬元之交際費，於是
    乃於八十六年二月二十一日送件，Ａ○○也快速於八十六年二月二十四日核准該
    案，業主同陽建設公司經理天○○乃於八十六年二月二十七日親自持現金五十六
    萬元到佳陽公司，其將測量費六萬元交給會計宙○○入帳，五十萬元現金由天○○自己帶著，由其會同到台北縣測量工程商業同業公會（即板橋市○○路○段四
    六巷五二號四樓）本人辦公室，天○○就把裝有五十萬元現金之牛皮紙袋交給Ａ
    ○○收執。Ａ○○在天○○離開後，就從牛皮紙袋內抽出四、五萬元交給其作為
    以後大家吃飯時用。（見偵查卷第一宗八十七年度偵字第六０四七號第十二、十
    三頁、第七三、七四頁、第九九、一００頁、偵查卷第三宗八十七年度偵字第六
    九六一號第六六至六九頁、第一０六、一０七頁）。乙○審理中供稱：「八十六
    年二月二十七日下午二時左右，天○○拿五十六萬元到板橋市○○路四號一樓我
    公司，我收下其中六萬元，再帶天○○到板橋市○○路○段四六巷五二號四樓台
    北縣測量工程商業同業公會，我擔任理事長的辦公室內，我簡單介紹他們二人鄭
    先生、黃經理，天○○將錢放在桌子上就先走了，我再和Ａ○○聊了約十分鐘我
    就先走了，Ａ○○何時離開我不知道。之後在當天晚上或隔天晚上Ａ○○在我公
    司交給我二十萬元，其中十五萬元是還我的錢，他以前向我借十五萬元，另五萬
    元是餐費，後來和他們課裡的人吃飯用掉了，在八十七年三月二十日的調查站筆
    錄，我說Ａ○○當時拿二十萬給我，在時間上記憶錯誤。」「（當時確實）是Ａ
    ○○本人。」（見乙○九十年三月二十二日訊問筆錄）。（二）證人黃○○於調
    查局、檢察官偵查中證稱：其是黃○○建築師事務所負責人，八十六年初同陽公
    司委託其規劃設計台北縣永和市○○段四八八等二八筆地號之開發案，於八十六
    年二月間同陽公司將前開地號之建築線指示圖委託佳陽公司庚○○向都計課申請
    ，為了該建築線指示圖都計課能迅速核准及趕在容積率實施前獲准，且該建築線
    指示圖四八八地號土地改成弧形問題（截角），庚○○於八十六年二月間以電話
    向其表示處理這個案子要五十萬元，我乃向天○○說明，經天○○同意支付五十
    萬元，後來天○○有電話告訴其錢已準備好，請庚○○來拿，其就將此情形通知
    庚○○。（見偵查卷第一宗八十七年度偵字第六０四七號第十九至二十三頁、第
    八九、九十頁）。乙○審理中經質以五十萬元的交際費是何人向你要時，亦證稱
    ：「不是向我要，是卓先生有表達需要伍拾萬交際費的意思，詳細情形如我在調
    查站所言。」「卓先生說因為趕容積率，案子都塞車，要快速核准須伍拾萬交際
    費，我轉達業主後，業主同意支付。」（見乙○九十年三月二十二日訊問筆錄）
    。（三）證人辰○○於調查局、檢察官偵查中證稱：其是黃○○建築師事務所經
    理，約於八十五年底、八十六年初，業主同陽建設公司委任本事務所關於台北縣
    永和市○○段四八八等地號建築案之設計，及委託佳陽公司代辦申請指定建築線
    之測量公司，在其與佳陽公司連繫催件過程中，庚○○表示截角有問題及擬建築
    基地過大，要求業主支付五十萬元費用，其乃告知黃○○轉達予業主，黃○○建
    築師告知本人要業主與佳陽公司自行處理，本事務所不宜介入經手該筆五十萬元
    款項，以免發生誤會。（見偵查卷第一宗八十七年度偵字第六０四七號二六至三
    一頁、八九、九十頁）。乙○審理中證稱：「我跟建築師報告後，建築師轉達業
    主，業主同意支付。」（見乙○九十年三月二十二日訊問筆錄）。（四）證人即
    業主天○○於調查局、檢察官偵查中證稱：其是同陽公司開發部經理，台北縣永
    和市○○段四八八等地號工地之開發事宜由其負責，該工地案委託黃○○建築師
    事務所設計，申請指定建築線事宜共花費了五十六萬元，其中六萬元為申請費，
    五十萬元為交際費，支付五十萬元交際費係黃○○建築師於八十六年二月間辦理
    指定建築線事宜時，告訴其佳陽公司之卓先生表示申請案需付五十萬元的交際費
    供卓先生申請時交際用，其乃向公司副總經理薛宗賢報告，並以公司的憑條請款
    ，薛副總同意支付該筆五十萬元交際費後，其即到公司樓下的合作金庫古亭支庫
    提領五十萬元現金後，親到台北縣板橋市○○路佳陽公司交給卓先生。（見偵查
    卷第一宗八十七年度偵字第六０四七號第三二至三七頁、六七至六九頁）。乙○
    審理中經質以其在八十六年二月二十七日拿五十萬元交給何人？有無其他人在場
    時證稱：「我拿伍拾陸萬到庚○○的公司。庚○○收下其中六萬元，再帶我到一
    個地方的三樓或四樓，那裡有一個瘦瘦的人，我將伍拾萬放在桌子上我就走了，
    庚○○沒有跟我一起走。」。（五）台北縣調查站於八十六年二月三日破譯「0
    000000」號電話，有關辰○○（譯文均誤載為許益興）與庚○○之談話內
    容如下：
    辰○○：現在永和那裁角的怎樣。
    庚○○：裁角的我跟他講，他說一成，照土地的一成，我說這怎麼抓標準。
    辰○○：那個土地一成。
    ．．．
    ．．．
    辰○○：微圓的也才二坪，二坪三地也才六地，六地市價一米方二十萬，六地一
            二０萬，一成要十二萬。
    庚○○：市價多少。
    辰○○：一坪二十萬。
    庚○○：你鬼，才二十萬，你騙傻瓜，那是商業區。
    辰○○：五十萬，六坪三００萬，一成三０萬。
    庚○○：他跟我講好像不是這樣。
    辰○○：不如說個詳細。
    庚○○：叫他說個數字，我再跟你聯絡。
    辰○○：對，這很緊，這個案做不成我找你。
    ．．．
    又於八十六年二月十一日破譯「0000000」號電話，有關黃○○與庚○○
    之談話內容如下：
    黃○○：昨天講的怎樣。
    庚○○：昨天和他講的很晚，他說他的部分是五０（萬），我有評估我們的測量
            費用大概是六萬元。
    黃○○：他五０就對了。
    庚○○：對。
    ．．．
    又於八十六年二月十一日破譯「0000000」號電話，有關黃○○與庚○○
    談話內容如下：
    黃○○：你說的處理沒有關係。
    庚○○：好。
    黃○○：業主同意。．．．
    ．．．
    又於八十六年二月二十四日破譯「0000000」號電話，有關辰○○與庚○○談話內容如下：
    ．．．
    辰○○：你講的五０（萬）的，我叫蔡的跟你講，我今天才上班．．．何時要拿
            去給他。
    庚○○：看你何時，我跟他講一聲。
    ．．．
    辰○○：你那個要何時，我跟業主講，好隨時準備。
    庚○○：看你方便，我的習慣是，我剛跟他約在一個祕密的地方簽，隨簽明天對
            副本，我的習慣對副本前要給他。
    ．．．
    又於八十六年二月二十七日破譯「0000000」號電話，有關辰○○與庚○○之談話內容如下：
    辰○○：那天講裁角的事情，我跟你說一聲，我確定要做了。
    庚○○：做什麼做，已經准了。
    辰○○：准了。
    庚○○：看今天副本會不會蓋回來。
    辰○○：那麼快，你慢一點再給他 ，這種錢要拿到，這樣我才能對你交代。
    庚○○：好。
    辰○○：總共五０嗎。
    庚○○：對，這二天你趕快拿過來就對了。
    同日破譯「000 0000」號電話，有關黃○○與庚○○之談話內容如下：
    ．．．
    ．．．
    黃○○：他每天來催我，拜託一下，另外你有聯絡姓黃的嗎。（譯文載為「袁」
            ，經乙○勘驗錄音帶應係台語發音「黃」）。
    庚○○：有，剛才和他聯絡，他說他要親自拿給他，他才放心，我說這樣也好。
    黃○○：這人真「豎仔」。
    庚○○：我是跟他講，普通是這樣，若不認識他不會給你拿，他怕你是阿貓、阿
            狗給他做假、錄音怎麼辦．．．我講一句坦白話這錢我交給他，有必要
            ，我留電話給你，你打電話到他家裡問，我有叫卓拿多少給你，你有收
            到嗎，這都可以查證，他說我只是想和他認識一下。
    黃○○：跟你報告，這是我新認識的，不好意思，害我也怕，叫我開收據，我說
            開收據幹什麼，他心態不知想什麼，好像我中間會揩油，不好意思。
    又於八十六年三月二日破譯「0000000」號電話，有關黃○○與庚○○之
    談話內容如下：
    黃○○：我跟你講過，他公司電話我有給你嗎。
    庚○○：沒有。
    黃○○：他說打你電話不通，我電話給你，他叫你到他那去拿，他在和平東路那
            ，找黃經理0000000、大哥大000000000，他是同陽建
            設，在和平東路一段五九號二樓，照理應該是我去拿給你，但我怕他誤
            會。
    庚○○：他是怕你中間，我說實話，這金額普通超過十塊（萬）的，我大部都叫
            業主自己去接洽，我也怕人誤會，但是我們那麼久的朋友。
    黃○○：我也是怕。
    庚○○：他公司叫什麼。
    黃○○：全陽建設，但他們自稱同陽建設。
    （以上附於偵查卷八十五年度他字第一二二九號第七五至九三頁）。
    自此電話監聽譯文中，可清楚勾稽庚○○與黃○○、辰○○等人居間協調，請承
    辦人Ａ○○採劃圓弧截角方式處理，索價五十萬元之經過，及天○○要求親自交
    付款項等情。核與渠等於調查局及檢察官偵查中所供交付五十萬元之經過大致相
    同，且復有天○○五十六萬元取款憑條一紙、同陽建設公司轉帳傳票二紙、日記
    帳一紙、天○○筆記本一紙在卷可憑（附於偵查卷第一宗八十七年度偵字第六０
    四七號第三七至四一頁）。又「８５定--永１９--二三八四號」、「８６定--永
    十九--三一九號」指定建築線案件確係由Ａ○○承辦一節，為被告Ａ○○所是認
    ，亦有該核定案件影本一紙在卷可憑（附於同上卷第二四頁、偵查卷第三宗八十
    七年度偵字第六九六一號第二三、六０、六一頁）。雖證人天○○乙○審理中供
    稱當日收取五十萬元之人，乃是一個瘦瘦之人，該人不是Ａ○○云云。惟查，此
    送款行為涉及天○○是否違法行賄之問題，自難期天○○據實以告，且既係天○○主動要求親自交款，則其豈有不確認Ａ○○本人無誤後，再行交款之理，是其
    所供收取金錢之人非Ａ○○云云，應係有所保留，自非可採。而庚○○與Ａ○○
    業務上往來久矣，二人熟識，此案件又係Ａ○○承辦，是庚○○所供當日收取五
    十萬元之人確係Ａ○○應堪採信。
(二)右揭事實一（二）部分：業據（一）共同被告庚○○於調查局、檢察官偵查中供
    稱：８６定--中０５--一二六六號指定建築線申請案，由其公司承作，業主是卯
    ○○，開設曹新泰建材行，所以其均稱卯○○為曹新泰，因已近容積率實施日期
    ，該案有支付承辦人Ａ○○交際費一萬元，後因前開指定案僅列九筆土地，漏列
    山腳小段一二０之十九、一二０之二０二筆地號，而卯○○向建管課申請建照之
    地號是十一筆，故送件建管課掛號申請建照時由於建築線指定案地號僅列有九筆
    ，和申請建照之地號十一筆不符，被建管課退件，卯○○委請本公司再辦理增加
    前開二筆土地之建築線，經和承辦人Ａ○○商議後，採用抽換副本方式，將前述
    九筆地號之建築線副本收回更改後，再以同核准日期、文號，核准該建築線指定
    案，所以要求卯○○再多付四萬元交際費給Ａ○○。卯○○係開立彰銀雙和分行
帳號0000000號、票號ＥＵ0000000號、金額四萬元之支票支付，
    本人將此支票請會計宙○○轉換現金四萬元後，以現金交付Ａ○○（見偵查卷第
    三宗八十七年度偵字第六九六一號第六三至六六頁、偵查卷第五宗八十七年度偵
    字第一七三六一號第八三、八四頁）。（二）證人即業主卯○○於調查局、檢察
    官偵查中證稱：其曾委請庚○○辦理８６定--中０５--一二六六號指定建築線案
    ，辦理過程中又加上山腳小段一二０之十九、一二０之二０地號二筆土地，但庚○○仍以原先之九筆土地申辦，經核准在案。俟其申請建照時，被以圖說不符駁
    回，其乃找庚○○理論，尋求補救，庚○○有向其提過收回原先核准之副本，以
    改圖抽換方式辦理，但需四萬元之費用，其以彰銀雙和分行之四萬元支票支付。
    （見偵查卷第二宗八十七年度偵字第六九六四號第一七九至一八一頁、偵查卷第
    五宗八十七年度偵字第一七三六一號第五０、五五頁）。（三）證人巳○○於調
    查局、檢察官偵查中證稱：中和市○○段山腳小段一二０之二等十一筆地號土地
    ，是業主卯○○委請其建築設計及建照申請，但建管課承辦人通知其助理表示，
    其申請建照之地號筆數和建築線指定案（即８６定--中０５--一二六六號）之地
    號筆數不符，漏列山腳小段一二０之十九、一二０之二０二筆地號，因而辦理退
    件，並告知卯○○應重新申請十一筆土地之建築線，並退回該建築線指定案之副
    本，不久卯○○就拿了都計課核准之十一筆土地之建築線指定案，而核准文號仍
    是８６定--中０５--一二六六號，卯○○向其助理表示佳陽公司告訴他文號不用
    改，只要增列二筆地號就好了，其乃以新的建築線向建管課辦理申請建照。（見
    偵查卷第七宗八十七年度偵字第六九六二號第七七至八二頁）。核渠等所供以原
    有文號以改圖抽換方式增列二筆土地指定建築線及交付金錢之數目大致相符，復
    有佳陽公司日記帳二紙、支出證明單、交易明細、現金收入傳票各一件可憑（附
    於偵查卷第五宗八十七年度偵字第一七三六一號八五至八九頁）。又「８６定--
    中０５--一二六六號」指定建築線案件確係由Ａ○○承辦一節，為被告Ａ○○所
    是認，並有該核定案件影本一紙在卷可憑（附於偵查卷第三宗八十七年度偵字第
    六九六一號第二七頁）。
(三)右揭事實一（三）(１)( ２)( ３)部分：業據（一）共同被告庚○○於調查局、
    檢察官偵查中供稱：８６定--中２６--一九六六號、８５定--中０３--０一九一
    號、８５定--中０５--０一六０號三件指定建築線案，均是Ａ○○承辦，８６定
    --中２６--一九六六號業主是物資局，該筆交際費五萬元由物資局直接交付給佳
    陽公司後，再由其轉交Ａ○○，８５定--中０３--０一九一號、８５定--中０５
    --０一六０號二件案件之交際費均是各二萬元，都由Ｃ○○建築師交付其本人，
    由其轉交Ａ○○。致送款項之目的，在求快速通過，在交付款項時，都會向承辦
    人表示這是多少錢，希望他幫忙案子快點通過，承辦人收了錢後，案件在一週內
    大概都能核下來。（見偵查卷第一宗八十七年度偵字第六０四七號第十一、十二
    頁、偵查卷第二宗八十七年度偵字第六九六四號第一０頁、偵查卷第五宗八十七
    年度偵字第一七三六一號第五一、五二頁）。（二）證人即建築師Ｃ○○於調查
    局及檢察官偵查中證稱：８６定--中２６--一九六六號指定建築線案件，係業主
    台灣省物資處職工福利委員會委託其設計該案之公寓大廈建築，其再介紹佳陽公
    司辦理申請指定建築線事宜，其曾以電話向佳陽公司之宇○○經理催辦，劉經理
    表示因八十六年八月十五日即將實施容積率，都計課案件很多，如果要趕辦需另
    付五萬元交際公關費，當時其曾向劉經理殺價為三萬元，並表示會將該公司的要
    求轉達物資局，同時並告訴劉經理關於交際公關費之事，由該公司自行與物資局
    接洽。事後其將索取交際公關費一事電告物資局職工福利委員會主任委員王火木
    ，至於要不要給、費用多少、如何給，由王火木與佳陽公司談。另８５定--中０
    ５--０一六０號指定建築線案，業主是徐正樹，因蓋高樓大廈故委託其進行設計
    ，其乃找佳陽公司申請指定建築線，該案佳陽公司除收取三萬二千五百元之測量
    費外，另索取二萬元之交際公關費。另８５定--中０３--０一九一號指定建築線
    案，業主是芳園建設公司，為興建公寓、店舖委請其設計，其乃找佳陽公司申請
    指定建築線，該案佳陽公司除收取三萬六千七百五十元之測量費外，另索取二萬
    元之交際公關費。徐正樹及芳園建設公司之指定建築線案之測量費及交際公關費
    ，均是由我開立本人配偶羅貴紅設於合作金庫中和支庫之支票予佳陽公司，測量
    費與交際公關費均是包含於設計費中，因此由其自行吸收，並未向徐正樹、芳園
    建設公司收取。票號ＸＱ0000000號、金額八萬四千元、票號ＸＱ000
    0000、金額五萬六千七百五十元之支票二紙，即是其支付佳陽公司測量費及
    交際公關費之支票。（見偵查卷第二宗八十七年度偵字第六九六四號第一六八至
    一七一頁、偵查卷第五宗八十七年度偵字第一七三六一號第五一頁）。乙○審理
    中經質以芳園建設公司、徐正樹及物資局等案件係何人向你要賄款時證稱：「是
    佳陽公司的宇○○經理跟我講的，我是請佳陽公司辦理指定建築線，事先他們跟
    我講好費用是多少，之後，又跟我暗示說要給交際費，我跟劉經理說由他處理就
    好了，芳園公司及徐正樹二案的測量費及交際費是我支付的，物資局的案件測量
    費及交際費全部是物資局支付的，測量費及交際費是交給佳陽公司的。」（見乙○九十年四月二十三日訊問筆錄）。（三）宇○○於偵查中證稱：此三筆承辦人
    均是Ａ○○，交際費均有交給他等語。（見偵查卷第五宗八十七年度偵字第一七
    三六一號第五二頁）。（四）證人即佳陽公司會計宙○○調查局調查中證稱：法
    務部調查局台北縣調查站於佳陽公司現場搜獲之「佳陽測量企業有限公司應收帳
    款單」乙疊及「收款簿」數冊等，為佳陽公司內帳之一部，由其本人親自登載製
    作，乃記載佳陽公司歷年來所承接之客戶測量案件各項重要紀錄，如業主（客戶
    ）名稱、電話、申請測量之地段、內容以及實際向客戶收款之金額、實際進入佳
    陽公司帳之金額，及前二項金額之差額，即行賄相關公務員之金額等。因其負責
    向客戶催收款項，而測量費用有一定行情，這些額外多收之費用，一定要把原因
    向客戶說明，客戶才會心服繳付，因此庚○○告訴其這些即是交際費、公關費，
    就是給台北縣政府都市計劃課承辦員之金錢或利益。該數額之確定都是庚○○把
    這些有問題之測量案件與都計課承辦員私下接觸而談妥的，然後再轉告業主要增
    加這些費用，部分向業主之通知係由其完成。在這些應收帳款單之記載中，自八
    十三年九月迄今，其可指出二十六筆不法紀錄，如「．．．Ｃ○○二七一０Ａ（
    佳陽內部案號）、二萬（交際、公關費）；Ｃ○○二九一九Ａ、二萬；．．．孫
    德燿三五八０、五萬；．．．冠軍三八０六、二萬；亥○○（東安）三七三五Ａ
    、五萬；丁○○三八二七、三萬；．．．Ｂ○○三九四二、二萬；．．．丙○○
    三九四四、十萬；．．．丁○○三九九六、一萬；孫德燿四０００、十萬；Ｃ○○三六七七Ａ、五萬；寶冠建設三九二七Ａ、二萬．．．」。（見偵查卷第二宗
    八十七年度偵字第六九六四號第二四至二六頁）。此外復有佳陽公司內帳在卷可
    憑。（附於偵查卷第二宗八十七年度偵字第六九六四號第二八至七一頁）。又「
    ８５定--中０３--０一九一號」「８５定--中０５--０一六０號」「８６定--中
    ２６--一九六六號」案件確係Ａ○○承辦一節，為被告Ａ○○所是認，並有該核
    定案件影本各一紙在卷可憑（附於偵查卷第二宗八十七年度偵字第六九六四號第
    一四九至一五四頁）。
(四)右揭事實一（四）部分：業據（一）共同被告庚○○於調查局、檢察官偵查中供
    稱：８６定--永１６--０五二七號指定建築線案（申請基地為永和市○○段一五
    四二號、一五四三號），由其佳陽公司承作申請建築線，於八十六年三月七日送
    件，同年月十七日核准，承辦人是Ａ○○，業主是東安建設公司，本件測量費含
    交際費不含稅十萬元，其中測量費部分是五萬元，另五萬元是給承辦人Ａ○○之
    交際費。前開地號建築線，東安建設在八十五年十一月間曾委請佳陽公司辦理建
    築線指定，承辦人也是Ａ○○，在永利路和現有巷截角部分以直線交叉不作截角
    處置，核發八五定--永一六--二三六二號指定在案，到八十六年三月東安建設再
    委請佳陽公司辦理前開地號建築線過期重辦，此時東安建設發現原指定案未依規
    定以圓弧截角，致產生福和段一五三七地號畸零地問題，因此委請本公司和Ａ○○溝通，Ａ○○同意以圓弧截角處理，但要求五萬元之費用才處理該案，經業主
    同意，東安就匯款十萬元至佳陽公司，其中五萬元是給Ａ○○的交際費，而Ａ○○在８６定--永１６--０五二七號建築線指定案中將永利路和現有巷截角部分作
    圓弧截角處理。該五萬元是由佳陽公司癸○○親自交給Ａ○○。其在偵查中經檢
    察官質以是否有表示五萬元為交際費時，亦供稱：其有對Ａ○○表示，其請宇○○去找業主說。而宇○○亦表示確有其事。（見偵查卷第二宗八十七年度偵字第
    六九六四號第一三三、一三四頁、偵查卷第五宗八十七年度偵字第一七三六一號
    第四九頁）。（二）證人即東安建設公司前業務經理亥○○於調查局、檢察官偵
    查中證稱：其在東安建設公司任職業務經理，負責公司營建之相關業務，東安建
    設公司在台北縣永和市○○段一五四二、一五四三地號之委建房屋工程，係委由
    佳陽公司負責建築線之測量工作，佳陽公司經理宇○○曾通知其該案之測量費為
    十萬元，其則轉告東安建設公司負責人丑○○及會計壬○○，其從事這一行知道
    這一行有一些陋規，佳陽公司要求十萬元，其就轉告公司付十萬元，佳陽公司如
    何處理其不清楚，其只要求建築線測量能通過可以順利建造就好。（見偵查卷第
    一宗八十七年度偵字第六０四七號第五八至六０頁、偵查卷第五宗八十七年度偵
    字第一七三六一號第四八、四九頁）。其在乙○審理中復證稱：「宇○○說最近
    的案子比較多，要插隊的話要多一點錢，當時大家都在講容積率的問題，愈早核
    准比較放心，至於他們錢怎麼處理我不知道。」「（佳陽公司有無明講五萬元交
    際費？）通常我都是問他費用多少，他們說十萬元，我會問這件為何這麼多，他
    們說最近案件比較多，要插隊的話要多一點錢，我們也都知道承辦單位也都需要
    打點，所以我並沒有詳細問交際費多少。」（見乙○九十年四月二十三日訊問筆
    錄）。（三）證人即東安建設公司負責人丑○○於調查局詢問中證稱：其係東安
    建設公司負責人，業主王清正於八十六年初將台北縣永和市○○段一五四二、一
    五四三地號之土地委其興建，其乃找營造廠及陳益龍建築師興建、設計，由陳益
    龍建築師找測量公司測量建築線，談好價金後再通知東安建設公司經理亥○○，
    由亥○○告知其同意後執行。當時係委由陳益龍找測量公司，但因申請核可時間
    會很慢，其請他儘快核下，並依經理亥○○之告知，乃支付十萬元之費用，由會
    計壬○○於八十六年三月十八日在遠東銀行台北敦南分行匯款十萬元至指定之台
    灣中小企銀板橋分行佳陽公司00000000000帳號。當時係亥○○事先
    告訴其佳陽公司要求支付十萬元，其中五萬元係建築線測量費，五萬元則為交際
    費，經其同意後才由壬○○依佳陽公司之要求將十萬元匯入該公司帳戶。（見偵
    查卷第一宗八十七年度偵字第六０四七號第六０至六二頁）。乙○審理中證稱：
    「（這件交付五萬元交際費的經過？）我是依據亥○○經理的簽呈須交際費五萬
    元，因為我們辦理建築案件都知道這種情形，所以我就依簽呈核准。」「（需要
    交際費的案件多不多？）多多少少都有。」（見乙○九十年四月二十三日訊問筆
    錄）。（四）證人即東安建設公司會計壬○○於調查局詢問中證稱：其係於八十
    六年三月十八日將十萬元自遠東銀行敦南分行匯至台灣中小企銀板橋分行佳陽公
    司00000000000帳號。當時其是依據經理亥○○交付之字條及請款單
    去匯款，事後再問亥○○如何製作現金支出傳票，並依渠所說製作「永和永利路
    建築線（含稅）五００００元，另交際費（不開發票）五００００元，匯費三０
    元」之傳票乙紙，以備讓公司負責人及股東知道。當時其曾與佳陽公司的小姐電
    話聯絡有關匯款乙事，並要求對方開立發票以便製作傳票，對方告知其建築線費
    用五萬元係含稅，另外的五萬元是不開發票，其曾問對方是否是交際費，對方回
    答是。其在偵查中經檢察官質以是否其中含五萬元交際費時證稱：送請款單之亥
    ○○有提及。（見偵查卷第一宗八十七年度偵字第六０四七號第六０至六二頁、
    偵查卷第五宗八十七年度偵字第一七三六一號第四八頁）。乙○審理中證稱：「
    因為這件支出費用是十萬元，收到的收據是五萬元，所以我問亥○○經理，支出
    傳票怎麼做，他告訴我指定建築線五萬元，另交際費五萬元，．．．」。（見乙○九十年四月二十三日訊問筆錄）。（五）證人即佳陽公司專員癸○○於調查局
    調查時證稱：東安建設公司申請永和市○○段（地號不清楚）指定建築線案，其
    曾奉庚○○指示而交付一信封包裝現金，在都計課辦公室或測量公會交予Ａ○○
    親自收受。（見偵查卷第二宗八十七年度偵字第六九六四號第十四頁）。（六）
    證人宙○○於調查局調查中證稱：法務部調查局台北縣調查站於佳陽公司現場搜
    獲之「佳陽測量企業有限公司應收帳款單」乙疊及「收款簿」數冊等，為佳陽公
    司內帳之一部，由其本人親自登載製作，乃記載佳陽公司歷年來所承接之客戶測
    量案件各項重要紀錄，如業主（客戶）名稱、電話、申請測量之地段、內容以及
    實際向客戶收款之金額、實際進入佳陽公司帳之金額，及前二項金額之差額，即
    行賄相關公務員之金額等。因其負責向客戶催收款項，而測量費用有一定行情，
    這些額外多收之費用，一定要把原因向客戶說明，客戶才會心服繳付，因此庚○○告訴其這些即是交際費、公關費，就是給台北縣政府都市計劃課承辦員之金錢
    或利益。該數額之確定都是庚○○把這些有問題之測量案件與都計課承辦員私下
    接觸而談妥的，然後再轉告業主要增加這些費用，部分向業主之通知係由其完成
    。在這些應收帳款單之記載中，自八十三年九月迄今，其可指出二十六筆不法紀
    錄，如「．．．亥○○（東安）三七三五Ａ（佳陽內部案號）、五萬；．．．」
    。從亥○○三七三五Ａ案件之記載中，可了解該案件係亥○○以0000000
    電話與其聯繫，係申請永和福和段一五四二、一五四三等二筆土地建築線之測量
    作業，縣府於八十六年三月十七日核准，佳陽公司於八十六年三月二十一日製作
    五份副本給亥○○，亥○○於八十六年三月十九日匯款十萬元給佳陽公司，僅五
    萬元入佳陽公司帳，其餘五萬自為公關費用，交予庚○○處理後續。（見偵查卷
    第二宗八十七年度偵字第六九六四號第二四至二六頁）。此外，復有壬○○依據
    亥○○所述於八十六年三月十八日製作而記載有「永和永利路建築線（含稅）五
    ００００元，另交際費（不開發票）五００００元，匯費三０元」之現金支出傳
    票、記載有「台灣中小板橋分行、00000000000、佳陽測量企業有限
    公司、新台幣壹拾萬元正」之便條紙、東安建設公司於八十六年三月十八日製作
    載有「工程名稱：永和永利路」「建築線十萬元」之工程請款單、東安建設公司
    於八十六年三月十八日匯款予佳陽公司十萬元之遠東國際商業銀行匯出匯款回條
    各一件（附於偵查卷第一宗八十七年度偵字第六０四七號第六三至六六頁）及佳
    陽公司內帳可憑（附於偵查卷第二宗八十七年度偵字第六九六四號第二八至七一
    頁）。又「８６定--永１６--０五二七號」指定建築線案件確係由Ａ○○承辦一
    節，為被告Ａ○○所是認，並有該案核定案件影本一紙在卷可憑（附於偵查卷第
    二宗八十七年度偵字第六九六四號第一四一、一四二頁）。
(五)右揭事實一（五）部分：業據（一）共同被告庚○○於調查局及檢察官偵查中供
    稱：佳陽公司申請指定建築線之案件，於都計課核准後，幾乎都會給予承辦人茶
    水費，在八十三年、八十四年是給二千元，八十五年給三千元，八十六年因容積
    率即將實施搶建之關係，提高至五千元，八十七年因建築業不景氣又降回三千元
    。此款項乃一點心意，謝謝承辦人幫忙讓申請案順利通過，且此項費用已計入向
    客戶收取申請指定建築線案件之費用內，由佳陽公司支付，該等款項並未告知客
    戶。其均係指示癸○○以臨時工資、雜費、規費等名目請領週轉金用來支付。（
    見偵查卷第一宗八十七年度偵字第六０四七號第九、十頁、偵查卷第二宗八十七
    年度偵字第六九六四號第二００頁）。又「八十六年過期重辦案件茶水費每件是
    三千元，新辦案件是每件五千元」。（見偵查卷第二宗八十七年度偵字第六九六
    四號第一三七頁）。（二）證人宇○○於偵查中經檢察官質以有無支付額外費用
    予承辦人員時證稱：由庚○○、會計小姐支付一件二、三千元之茶水費，另外視
    個案支付。因趕容積率怕案件拖延才會支付，另外個案係業主委託其等去處理較
    不易通過之案子。是業主將錢交予庚○○去支付或癸○○去交付。（見偵查卷第
    二宗八十七年度偵字第六九六四號第七九、八０頁）。（三）證人癸○○於調查
    局及檢察官偵查中證稱：自本人於八十三年三月間至佳陽公司負責跑件起，只要
    是本公司申請指定建築線之案件，於台北縣政府都計課核准後，幾乎都會給承辦
    人二千或三千元之賄款，但老板庚○○有交代不需要給付的除外。一般而言，其
    都是利用台北縣政府通知本公司會勘之信封內裝千元現鈔，於台北縣政府都計課
    辦公室，或利用請該課人員吃飯之機會，交給案件之承辦人。其曾給付茶水費給
    Ａ○○等多人。一般而言，公司隨時均會交付二萬元予本人，作為支付申請指定
    建築線規費、請都計課人員吃飯、給付前述賄款之週轉金，只要其有任何開支，
    即以支付「臨時工資」「雜費」或「規費」等名義填寫支出單，簽請庚○○、宇
    ○○等二人中之一人核准，向公司會計宙○○領款。大約八十三年、八十四年每
    案給付二千元，八十五年每案給付三千元，八十六年容積率實施前為趕案件，每
    案提高至五千元，八十七年間過完農曆春節後，每案又回復到三千元。本人自八
    十三年三月至佳陽公司工作起，即負責跑件業務，每天上班時間大多在台北縣政
    府都計課，出勤情形甚至比該課人員還正常，與該課人員均為熟識，所以可以十
    分肯定前述賄款係交予Ａ○○、戊○○、玄○○、地○○、己○○等人。（見偵
    查卷第二宗八十七年度偵字第六九六四號第十二至十四頁、七六至七八頁）。其
    在乙○審理中亦為相同之證述。（見乙○九十年四月九日訊問筆錄）。（四）庚○○、宇○○、癸○○、宙○○於八十七年十二月十五日偵查中一致供稱：「Ａ
    ○○之茶水費係四十件，八十六年八月十五日以前三十五案，新案五千元，逾期
    重辦三千元，八十六年八月十五日（後）每案三千元」。（見偵查卷第五宗八十
    七年度偵字第一七三六一號第一四三頁）。（五）另台北縣調查站於八十六年三
    月十八日破譯「0000000」號電話，有關庚○○與癸○○之通訊內容如下
    ：
    庚○○：我叫「荔枝」拿一大堆過去，你有收到嗎。
    癸○○：只有一些建築線和定期的。
    庚○○：對呀。
    癸○○：有呀。
    庚○○：那個你有跟他算了嗎，鄭伯伯（Ａ○○）的。
    癸○○：對過的都和他算了。
    庚○○：好，我知道。
    又於八十六年五月十九日破譯「0000000」號電話，有關庚○○與癸○○
    之通訊內容如下：
    庚○○：鄭伯伯那不是簽准了三件嗎，．．，他那邊還有一件，其中一件是我要
            單獨和他算的。那一件是說不要會勘就要准的那件，已經簽准了永和永
            平路那件，那件是我單獨和他算，其他三件我等下進去還要他簽一件，
            那是不是你把那三件的錢給我，你那邊有沒有。
    癸○○：我這已經不夠了，如果要的話我再請。
    庚○○：不夠，那我先跟阿惠拿一塊（萬）好了，到時我叫他再跟你算。
    癸○○：好。
    庚○○：他那三件一塊（萬），那其他的我單獨和他算，我下午一次就和他算完
            了。
    癸○○：（客家話有那麼多嗎）
    庚○○：三．三、九拿整數給人家好了。
    有關此通話內容、通話人，癸○○於台北縣調查站調查時供證稱：此二通電話之
    交談人為庚○○與其本人，談話內容即庚○○交代其有關前述感謝（茶水）費相
    關情事，其中第一通八十六年（筆錄誤載為八十三年）三月十八日、「0000
    000」號電話所談論者，鄭伯伯即是Ａ○○，「荔枝」係佳陽公司的測量員（
    現已離職），所謂「．．．跟他（Ａ○○）算了嗎．．．」，就是庚○○交代其
    送茶水（感謝）費是否已交給Ａ○○的確認，其回答「對過的都和他算了」，表
    示Ａ○○已核准的案件，其都已送錢給他了。第二通八十六年五月十九日、「0
    000000」號電話的談話內容中，鄭伯伯也一樣是Ａ○○，其中庚○○表示
    ，Ａ○○說不用會勘就可以核准的永和永平段案件，庚○○將單獨跟Ａ○○計算
    應「感謝」的金額，另外提醒其庚○○會同時把另外三件已由Ａ○○核准的案件
    感謝（茶水）費（共九千元，湊整數一萬元）一萬元交給Ａ○○。因為佳陽公司
    給付承辦員感謝（茶水）費的業務原則上是由其負責，所以庚○○必須提醒其這
    一萬元已經由他交給Ａ○○了，以免重複支付，並要其向宙○○申請這一萬元支
    出之經費，由庚○○直接向宙○○領取等語。（見偵查卷第二宗八十七年度偵字
    第六九六四號第一六四至一六七頁）。此監聽內容是在案件發覺前，當事者在不
    知情下之談話內容，自係真實可採。又上開四十件指定建築線案件確係由被告承
    辦一節，為被告Ａ○○所是認，並有各該案件核定本影本各一紙在卷可憑。（附
    於偵查卷第四宗八十七年度偵字第六九六三號第一一０至一九五頁）。
(六)右揭事實一（六）(１)( ２)( ３)部分：業據（一）共同被告庚○○於調查局調
    查時供稱：８５定--中０五--一六０七號（申請基地台北縣中和市○○段枋寮小
    段七八--一、七九--二、七八--五、七九--三、一一二--四、一一一--三地號等
六筆）指定建築線案，為其公司所承作，於八十五年六月五日送件，八十五年七
    月九日核准，承辦人Ａ○○，由孫德燿建築師委請其公司辦理，本件測量費十三
    萬元、交際費五萬元，共十八萬元，該基地係屬四十四年中和原都市計畫區，該
    區樁位成果不全，無法測定樁位，取得指定建築線較為困難，最後都計課決定依
    八十一年七月六日八一北府工都字第一一二六五八二號函以地籍逕為分割線為依
    據核發建築線，並以專案方式簽報縣長核准，而取得建築線，事後有交付二萬元
    現金予Ａ○○，感謝其在簽核前開地號建築線上的幫忙，其他三萬元則請Ａ○○
    及都計課人員吃飯用掉。８６定--中０五--０一六九號指定建築線案亦係其公司
    承作，乃前開８５定--中０五--一六０七號過期重辦之建築線案，於八十六年一
    月間由孫德燿建築師委請其公司辦理，承辦人仍是Ａ○○，於八十六年一月二十
    一日核准，本件其公司有依行規致送三千元茶水費給Ａ○○。其後鄰地之台北縣
    中和市○○段枋寮小段八０、八０--六、四七等地號之地主申○○等人向縣府陳
    情前開指定建築線案，影響其等權益，要求建管課暫緩核發建築執照，孫德燿找
    其商議後，以業主願意支付一、二十萬元交際費請Ａ○○幫忙，Ａ○○同意續辦
    ，旋以前開二者相鄰土地樁位不符部分是私權行為，仍同意前開七八--一等地號
    六筆土地之建築線，經簽上級批示後，函覆陳情地主，副本送建管課，建管課依
    據Ａ○○之覆文核發建築執照。事後孫德燿建築師事務所之員工小謝拿二十萬元
    現金至佳陽公司，其先行轉交十萬元予Ａ○○，並詢問還需支付多少交際費，Ａ
    ○○說再想想，故還有十萬元尚未支付給Ａ○○，即被調查局台北縣調查站約談
    到案。（見八十六年度偵字第二二二一六號偵查卷第四宗第十四至二四頁、第四
    六至四八頁、同上卷第二宗第三三至三九頁）。（二）證人徐德雄於調查局調查
    時證稱：其係雍基建設公司之負責人，其和台北縣中和市○○段枋寮小段七八--
    一、七九--二號祭祀公業土地之地主余光明簽立合建契約，並欲購買同小段七八
    --五、七九--三、一一二--四、一一一--三地號等四筆畸零地合建，乃於八十四
    年五、六月間委請孫德燿建築師就前開六筆土地負責設計、規畫、監造及申請指
    定建築線，再由孫德燿委請某測量公司代為測量及申請建築線，經過一年多取得
    ８５定--中０五--一六０七號指定建築線案，其乃開立中和地區農會、票號ＡＸ
    0000000號、金額二十八萬元之支票給孫德燿，其中十八萬元是測量及申
    請建築線之費用，另十萬元係支付孫德燿其他事務代辦費。建築線案核准後，即
    由孫德燿以前開七八--一、七九--二地號土地向台北縣政府工務局建管課申請建
    築執照，此時鄰靠之地主申○○等人曾寄存證信函給本人及向縣府建管課陳情區
    界有爭議，影響該地主權益，要求暫緩核發建築執照案，建管課乃暫停本案建照
    之套繪，並會文都計課查明本案建築線有無疑義，本人即請孫德燿儘速處理此事
    ，雍基建設公司之股東也通過台北縣議員向台北縣政府工務局關心此事，孫德燿
    有告訴本人處理前開之事需二十萬元之費用，本人於是開立台灣土地銀行永和分
    行、票號ＡＸ0000000號、金額二十萬元之支票給孫德燿處理前開之事。
    （見同上卷第二宗第六八至七三頁）。（三）證人謝雋樹於調查局調查時證稱：
    其係任職孫德燿建築師事務所，負責設計、工程監工等工作，並與公家單位接洽
    證照請領等相關事宜，孫德燿建築師委請佳陽公司指定建築線案，由其負責接洽
    。在八十四年間起，有一中和市○○段枋寮小段七八--一、七九--二、七八--
    五、七九--三、一一二--四、一一一--三等六筆地號之指定建築線案件，其負責
    與佳陽公司之庚○○接洽辦理，至八十七年間方由台北縣政府工務局都市計畫課
    承辦員Ａ○○辦竣。此一案件存有Ａ○○收賄之情事，其印象中孫德燿曾二次交
    代其將金錢送予庚○○去處置，第一次為五萬元，另有測量費十三萬元，共計十
    八萬元，由其一次送達，大約是八十五年間Ａ○○核准該案前後。因該案經縣府
    公告樁位修正成果期間，發生陳情爭議，Ａ○○再申請撤銷公告，其間詳情及行
    賄五萬元之原因，其並不清楚，僅向孫德燿轉達庚○○之意思，庚○○表示中和
    地區路樁位置不明確，欲申辦指定建築線困難度較高，需花費交際費與都計課承
    辦員溝通，才容易儘速核准，所以需另支付五萬元之款項作「交際」之用等，其
    將庚○○之表示向孫德燿說明後，孫德燿亦同意庚○○之看法，事後並交付其十
    八萬元支票由其攜至佳陽公司親交庚○○運用。前開指定建築線案核准後，業主
    徐德雄即接續向建管單位申辦建築執照，惟於建照審核期間，發生鄰地地主陳情
    有關系爭建築線之核發有誤等爭議，縣府建管單位即轉會都計課澄清答覆陳情內
    容，致使建照之審核及核發延宕，當時孫德燿即要其與庚○○接洽，請其速與都
    計課連繫相關問題，以求儘速解決，當時Ａ○○任都計課代理課長，其也曾私下
    赴都計課詢問辦理此會簽案件之承辦員梁志銘，他表示此案建築線之核發有爭議
    ，他也不敢逕予核章負責，也不知道怎麼辦。庚○○亦赴都計課與Ａ○○洽談此
    事，Ａ○○即向庚○○表示該建築線係其核發，發生爭議也可由其負責解決，但
    需支付其二十萬元交際費作為代價，其經庚○○轉知後再報告孫德燿建築師，孫
    德燿亦同意此一處理方式，Ａ○○即將該會簽案件簽退建管單位，表示相關建築
    線之核發「沒有問題」後，孫德燿即交付其二十萬元現金，以紙袋封包，要其轉
    交庚○○去處理。（見同上卷第二宗第七七至八十頁）。（四）證人孫德燿於調
    查局調查時證稱：其係孫德燿建築師事務所負責人，中和市○○段枋寮小段七八
    --一、七九--二地號，是八十四年五、六月間雍基建設公司負責人徐德雄委請其
    建築、設計、規畫、監造等，其於八十四年六月間再委請佳陽公司申請指定建築
    線案，庚○○報價測量費為十三萬元，在申請建築線過程中，庚○○有告訴本人
    都計課承辦人Ａ○○要求五萬元賄款，經取得徐德雄同意，故最後徐德雄交給本
    人十八萬元，由本人請公司員工謝雋樹交給庚○○，再由庚○○將賄款交給Ａ○○。因前開基地屬於四十四年中和原都市計畫區，該區土地樁位成果不全，無法
    測定樁位，建築線無法指定，需重新依中和地政事務所實地的鑑界樁及地籍逕為
    分割線作為現況補建樁位，經庚○○補測樁位報都計課驗收，發現與都市○○○○○道路線不符，又曾實地修測樁位，時間拖延一年，此時都計課承辦人換成Ａ
    ○○，經重新驗收公告，嗣又撤銷公告，致使建築線又無法核發，拖延時日，於
    是雍基建設公司徐德雄又請縣議員關心本案，而庚○○又轉達要給承辦人Ａ○○
    五萬元賄款之要求，經徐德雄同意支付Ａ○○五萬元賄款，Ａ○○以專案方式簽
    報縣長核准，以地籍逕為分割線為依據核發８５定--中０五--一六０七號建築線
    。前開建築線核准後，雍基建設公司徐德雄當時開立台北縣中和地區農會、票號
    ＡＸ0000000號、八十五年十月三十一日到期、金額二十八萬元之支票給
    本人，但是依庚○○指示在前開建築線核准時，即需支付Ａ○○賄款，故由本人
    先開立本人中興銀行雙和分行、票號ＢＴ0000000號、金額十八萬元之支
    票，含十三萬元測量費及五萬元給Ａ○○之賄款，由本建築師事務所之員工謝雋
    樹將支票親送至佳陽公司給庚○○。其於八十六年四月三十日向台北縣政府工務
    局建管課申請建築執照，這時鄰靠之台北縣中和市○○段枋寮小段八０、八０--
    六、四七等地號之地主申○○等人認為Ａ○○核發之建築線樁位有爭議，影響該
    地主權益，於是陳情建管課，要求暫緩核發雍基建設公司之建照，故建管課簽會
    都計課，請都計課就建築問題澄清疑問，當時承辦人梁志銘簽文因本案樁位有誤
    正函請中和地政事務所查明中，因此建管課據以暫緩核發建照，要雍基建設公司
    儘速處理本案建築線問題。雍基建設公司徐德雄擔心延宕時日無法拿到建照，一
    直催本人處理，於是其告訴庚○○可否請Ａ○○續辦該案回覆建管課，經庚○○
    詢問Ａ○○後告訴其Ａ○○表示需付二十萬元，Ａ○○就會全權負責處理本案，
    經徵得徐德雄同意，乃告知庚○○願意支付二十萬元請Ａ○○處理本案，Ａ○○
    即接辦本案，並以中和地政事務所所更正作廢的樁位，未影響本案的逕為分割線
    ，前開二者相鄰土地鑑界樁位不符部分是私權爭議問題，確認「８６定--中０五
    --０一六九號」建築線樁位無誤而覆文建管課，建管課也依據Ａ○○之覆文同意
    核發本案建照。Ａ○○處理前開案件後，一直透過庚○○催本人支付二十萬元賄
    款，由於徐德雄尚未將該筆二十萬元款項給本人，故本人先由中興銀行雙和分行
    帳戶內，於八十七年一月十四日提領現金二十萬元，請事務所員工謝雋樹將該筆
    現金親送至佳陽公司交給庚○○，再由庚○○轉交Ａ○○，而徐德雄於八十七年
    二月二十四日才將該款項開立土地銀行永和分行、票號ＡＸ0000000號支
    票給本人。（見同上卷第二宗第八一至九十頁）。此外，復有孫德燿所有票號Ｂ
    Ｔ0000000號、金額十八萬元之支票存根聯、現金簿、雍基建設公司為發
    票人、台北縣中和地區農會、票號ＡＸ0000000號、八十五年十月三十一
    日到期、金額二十八萬元之支票、雍基建設公司為發票人、台灣土地銀行永和分
    行、票號ＡＸ0000000號、金額二十萬元之支票等影本各一件附卷可稽（
    附於同上卷第二宗第九一至九四頁）。且上開「８５定--中０五--一六０七號」
    、「８６定--中０五--０一六九號」係Ａ○○所承辦乙節，亦為被告Ａ○○所是
    認，並有各該案件核定本影本在卷可憑。
(七)被告Ａ○○於八十七年三月廿六日在台北縣調查站實施測謊時，其稱：（一）庚○○未轉送其五十萬元；（二）其未曾收受佳陽之茶水費；（三）其未收到卓某
    轉送之金錢等。經測謊呈情緒波動之反應，應係說謊，此有法務部調查局八十七
    年三月二十七日（八七）陸（三）字第八七一三０四五八號鑑定通知書一紙在卷
    可憑。被告Ａ○○否認收取金錢顯不足採。其上開犯行均堪認定。
二、被告戊○○部分：訊據被告戊○○矢口否認有上揭犯行，辯稱：其沒有收錢云云
    。乙○查：
(一)右揭事實二（一）部分：業據（一）共同被告庚○○於調查局、檢察官偵查中供
    稱：８６定--汐０３--０六三二號（台北縣汐止鎮○○段一四五之五等十三筆土
    地）指定建築線案件，業主是丁○○建築師，由其公司承作，於八十六年三月五
    日送件，同年月二十五日核准，承辦人是戊○○。本件測量費含交際費是十萬元
    ，其中測量費是七萬元，加五％營業稅，是七萬三千五百元，另三萬元是給承辦
    人戊○○之交際費。丁○○怕台北縣容積率實施，希望建築線申請案能快點核准
    ，於是其和戊○○溝通後，戊○○表明要三萬元才會快點核准，其將上情轉告丁○○，丁○○同意支付三萬元交際費，前開地號建築線指定案戊○○也配合簽發
    核准。該三萬元交際費是由其本人親自以現金交給戊○○。（見偵查卷第二宗八
    十七年度偵字第六九六四號第一三四、一三五頁、偵查卷第一宗八十七年度偵字
    第六０四七號第七五頁、偵查卷第五宗八十七年度偵字第一七三六一號第一四二
    頁）。證人宇○○於八十七年十二月十五日偵查中亦證稱，前開指定建築線有致
    送三萬元予戊○○。（見偵查卷第五宗八十七年度偵字第一七三六一號第一四二
    頁）。（二）證人丁○○於調查局調查中證稱：本事務所於八十六年三月間，受
    業主群欣建設公司之委託，曾透過佳陽公司向台北縣政府申請８６定--汐０３--
    ０六三二號指定建築線案件，此案件佳陽公司共向其事務所收取十萬零三千五百
    元之費用，三千五百元是五％之稅金，三萬元屬於特別費，連同另二筆指定建築
    線案件分別為三萬一千五百元、五萬二千五百元之費用，於八十六年四月間開立
    華南銀行南門分行、帳號0000000000號、發票日八十六年四月三十日
    、金額共十八萬七千五百元、票號ＷＢ0000000號之支票予佳陽公司，本
    人曾要求庚○○本申請案儘早作業，所以庚○○就以本人要求之條件，向本事務
    所加收三萬元之特別費。乙○審理中證稱：當時因為即將實施容積率，要趕容積
    率實施前掛號，其請佳陽公司快一點，他說要多一點錢。（見偵查卷第二宗八十
    七年度偵第六九六四號第九八至一０三頁、乙○九十年五月七日訊問筆錄）。此
    外，復有佳陽公司內帳、便條紙可憑，又「８６定--汐０３--０六三二號」指定
    建築線案件確係由戊○○承辦一節，為被告戊○○所是認，並有該案核定案件影
    本一紙在卷可憑（以上均附於偵查卷第二宗八十七年度偵字第六九六四號第一０
    三至一一一頁）。
(二)右揭事實一（二）部分：被告戊○○所承辦如事實欄所載之八個指定建築線案，
    有收取茶水費，八十六年八月十五日以前，新案五千元，逾期重辦三千元，八十
    六年八月十五日以後，每案三千元等情，業據共同被告庚○○及證人宇○○、癸○○、宙○○等人分別於調查局及檢察官偵查中供證明確。（詳如理由壹之（五
    ）部分）。又上開八件指定建築線案件確係由被告戊○○承辦一節，為被告戊○○所是認，並有各該案件核定本影本各一紙在卷可憑。（附於偵查卷第四宗八十
    七年度偵字第六九六三號第五至二一頁）。
(三)被告戊○○於八十七年三月廿六日在台北縣調查站實施測謊時，其稱：（一）其
    未收到庚○○轉送業主之三萬元；（二）其未曾收受佳陽之茶水費等。經測謊呈
    情緒波動之反應，應係說謊，此有法務部調查局八十七年三月二十七日（八七）
    陸（三）字第八七一三０四五八號鑑定通知書一紙在卷可憑。被告戊○○否認收
    取金錢顯不足採。其上開犯行均堪認定。
三、被告玄○○部分：訊據被告玄○○矢口否認有上揭犯行，辯稱：其沒有收錢，有
    關其被起訴事實（一）（二）部分均是逾期重辦之案件，依慣例都必須要核發，
    此二件佳陽公司都在提出申請前即和業主談好條件，與其無關，其亦未曾收取茶
    水費云云。乙○查：
(一)右揭事實三 (一）部分：業據（一）共同被告庚○○調查局、檢察官偵查中供稱
    ：８６定--板０１--一六０七號指定建築線案件（申請基地為板橋市○○○段溪
    頭小段二０一--一、二０一--五及二０一--七地號三筆土地），乃丙○○建築師
    受地主辛○○之委託，請其公司申請建築線，當時丙○○請其公司申請二件，測
    量費含營業稅各為六萬三千元，其公司在現況測量後發現前開地號建築線申請有
    畸零地爭議問題需承辦人玄○○幫忙。因前開基地現況部分有圍牆佔用二０五之
    四一地號之國有地，會涉及爭議問題，地主怕有購買國有地之困擾，因此請其幫
    忙向承辦人溝通，其和玄○○商談結果，擬拆除佔用之圍牆，再鋪設柏油路，即
    可視為現有路，再以套圖方式套掉該筆二０五之四一國有地，即不會有畸零地之
    爭議，但需支付十萬元交際費，後因前開基地有現住戶和辛○○有租約，仍未期
    滿，現住戶拒絕拆除圍牆，不得已，其為避免涉及偽造文書，乃依測繪圖，未將
    二０五之四一地號套掉。辛○○將測量費及交際費（十萬元）開立支票親自送來
    公司，其將該支票交給宙○○入帳，並立即向宙○○領了十萬元現金，然後約玄
    ○○吃飯，其向玄○○表示上述建築線案，並未依約將二０五之四一地號套圖套
    掉，這交際費如何算，玄○○說你看著辦，於是向玄○○表示支付其交際費五萬
    元，另五萬元其私下拿來請客吃飯，玄○○也當場收取其支付之交際費五萬元。
    （見偵查卷第二宗八十七年度偵字第六九六四號第一三五、一三六頁）。其在乙○審理中供稱：前開案件係地主透過丙○○建築師請其辦理指定建築線，後來其
    到現場測量，發現有臨時建物圍牆佔用國有地，其傳真測量圖給吳建築師說明佔
    用鄰地之情形，丙○○則聯絡辛○○，辛○○說要協調住戶拆除圍牆，後來說租
    約未到期，住戶不肯拆，因此到其公司洽談，因為一方面要趕容積率，一方面要
    解決土地的問題，辛○○提出以十萬元要其解決問題。十萬元是業主辛○○提出
    來的，因當時報紙已經刊登容積率實施的問題，業主要快，其說這個問題沒解決
    怎麼快，因此才同意送十萬元。（見乙○九十年六月四日、同年五月二十一日訊
    問筆錄）。（二）證人宇○○於調查局及檢察官偵查時證稱：８６定--板０１--
    一六０七號建築線申請案係其公司承作，於八十六年七月七日送件，同年月十二
    日核准，承辦人是玄○○，本件是丙○○建築師受地主辛○○委託向本公司辦理
    的，當時丙○○建築師委請其公司二件建築線指定案，測量費一件報價為七萬三
    千五百元，一件報價為六萬三千元，後因丙○○嫌測量費太貴，乃減為各六萬三
    千元。丙○○在八十六年六月三十日先行支付二件建築線申請案一半之費用六萬
    三千元，庚○○指示其另一半之申請費用六萬三千元及其它款十萬元需在收到款
    項後才交給業主副本，因此其將資料交給宙○○製作帳證，即上載「未收款測量
    費六萬三千元，其它十萬元，合計十六萬三千元，收悉款項後交給副本」之「業
    主丙○○工程審查表」。地主辛○○在二件建築線副本下來後至其公司交付尾款
    ，所謂其它十萬元，是指板橋市○○○段溪頭小段二０一--一等地號三筆土地建
    築線申請案，因涉及二０五之四一地號畸零地問題，庚○○於是向玄○○商談解
    決該畸零地問題，商談結果，現場將圍牆打掉鋪設柏油路，現場即視為道路，在
    申請時將二０五之四一地號套圖套掉即沒有畸零地問題，但要求十萬元才願意配
    合核准，庚○○轉告其商談結果，其再轉告丙○○，經丙○○轉告辛○○，辛○○同意上述作法及支付十萬元，後因現住戶拒絕拆除圍牆及鋪設柏油，乃依現況
    核發建築線，但辛○○仍支付該筆賄款，由於丙○○於八十六年六月三十日已先
    支付測量費六萬三千元，尚餘六萬三千元測量費尾款，因辛○○要求暫時不需佳
    陽公司開立發票，所以需扣除五％之稅款，二件共六千元，尾款即為五萬七千元
    ，加上賄款十萬元，共十五萬七千元，辛○○乃簽發華南銀行建成分行、票號Ｚ
    Ｂ0000000號、金額十五萬七千元之支票，於八十六年七月十六日親至佳
    陽公司交付庚○○，庚○○交給宙○○入帳後，立即再向宙○○支領十萬元現金
    。（見偵查卷第二宗八十七年度偵字第六九六四號第一一五至一二０頁、第一九
    四頁）。（三）證人丙○○於調查局調查時證稱：其曾受業主辛○○之委託，透
    過佳陽公司向台北縣政府工務局申請指定板橋市○○○段溪頭小段二０一--一、
    二０一--五及二０一--七等地號及同小段第一九九地號二建築線申請案，測量費
    各六萬三千元，其於八十六年六月三十日先代業主辛○○支付六萬三千元，後由
    辛○○返還該筆款項予本人，嗣後因本人未繼續受辛○○委託代理設計、請照等
    業務，故其尾款如何給付不清楚。佳陽公司劉經理（指宇○○）曾向其表示承辦
    人索取前述板橋市○○○段溪頭小段二０一--一、二０一--五及二０一--七等地
    號指定建築線案之賄款十萬元，因該基地緊鄰之二０五之四一地號有圍牆，圍牆
    外為既成巷道，圍牆內有約一公尺左右之空地與二０一之一地號連接，該空地屬
    畸零地，因畸零地需取得地主同意書，才能申請建築線，為避免麻煩，劉經理建
    議並與其討論後，決定圍牆打掉，將柏油鋪至二０五之四一地號與二０一之一地
    號之地界處，於套繪時將畸零地套繪掉，經其轉知業主同意後，由庚○○負責與
    承辦人協調，後由劉經理與其聯絡表示該承辦人索賄十萬元才同意上述方式辦理
    ，經其徵求業主辛○○同意後轉知劉經理，嗣後因該地住戶不同意而無法依上述
    協議進行，而佳陽公司亦不願意擔負偽造文書之責任，故依實測繪當地現場圖及
    建築線圖。事後因辛○○未繼續委請本人設計及申請指定建築線等，所以不知道
    辛○○有無給付該筆款項。前開指定建築線案，業主為趕容積率實施前請得建築
    線圖，所以雖然個人對前述二０五之四一地號之空地是否屬畸零地，在法規認定
    上仍有疑義，還是轉知業主同意以上述行賄方式處理本申請案。其於偵查中經檢
    察官質以有無交付交際費十萬元時亦證稱：有，因該案有認定上之問題，涉及佔
    用道路問題，怕會影響核發建照時間，因法規有爭議，其與業主辛○○溝通，十
    萬元由業主辛○○交予宇○○。（見偵查卷第二宗八十七年度偵字第六九六四號
    第一一二至一一四頁、一九四頁）。其在乙○審理中復證稱：是否為畸零地法規
    上有疑義，台北縣對既成巷道的法規爭議較多，測量公司提供一些法規給其參考
    ，將畸零地套繪掉比較單純，主要也是要趕容積率。（見乙○九十年五月二十一
    日訊問筆錄）。（四）證人辛○○於調查局及檢察官偵查中證稱：其曾透過丙○○建築師委請佳陽公司辦理板橋市○○○段溪頭小段二０一--一、二０一--五及
    二０一--七等地號及同小段一九九地號之指定建築線案，每案測量費各為六萬三
    千元，因丙○○告知恰巧即將實施容積率限制，佳陽公司之申請案件非常多，為
    趕在容積率實施前完成申請案，需另行給付十萬元之趕工費，其先付六萬五千元
    （應係六萬三千元之筆誤），嗣後於領得建築線指示圖後，再以華南銀行建成分
    行一二五００之九甲存帳號之支票給付十五萬七千元。（見偵查卷第二宗八十七
    年度偵字第六九六四號第一七八頁）。雖辛○○所證述致送金錢之原因與庚○○
    、宇○○、丙○○所述之原因未見一致，惟本件指定案因涉及畸零地認定問題及
    為了趕容積率而由辛○○提議以十萬元解決之情，業據庚○○、宇○○、丙○○
    供證綦詳，此因涉及是否不法，故辛○○語多保留，自應以庚○○、宇○○、丙○○所供之原因為可採。此外，復有佳陽公司帳冊及審查表影本一紙在卷可稽。
    又「８６定--板０１--一六０七號」指定建築線案件確係由玄○○承辦一節，為
    玄○○所是認，並有該核定案件影本一紙在卷可憑。（均附於偵查卷第二宗八十
    七年度偵字第六九六四號第一二一至一三０頁）。
(二)右揭事實三（二）部分：業據（一）共同被告庚○○於調查局及檢察官偵查中供
    稱：８６定--板０６--一四三六號（即板橋市○○段一九二九、一九三０地號）
    指定建築線案，乃Ｂ○○建築師受誠世建設公司委請其公司辦理，於八十六年六
    月二十四日送件，同年月二十七日核准，承辦人是玄○○。本件申請案測量費是
    六萬元，因業主要求儘快取得核准，故經業主同意多收二萬元作為送給台北縣政
    府承辦人玄○○之交際費。此款項是其經手，可以確定有支付。證人宇○○於偵
    查中經檢察官質以本件是否因趕時間而送二萬元之交際費時，亦證稱確有其事。
    （見偵查卷第一宗八十七年度偵字第六０四七號第一０二頁、偵查卷第五宗八十
    七年度偵字第一七三六一號第五六頁）。（三）證人Ｂ○○於調查局及檢察官偵
    查中證稱：板橋市○○段一九二九、一九三０地號之土地，乃誠世建設公司委請
    其做建築設計、規劃、監造，由其委請佳陽公司辦理指定建築線案，該案有支付
二萬元交際費予佳陽公司轉交都計課承辦人。因誠世建設公司負責人連振毅於八
    十六年六月間和前述地號地主洽談合建事宜，地主方面曾辦理過建築線，經宇○○查過後發現該建築線案已過期，需重新辦理，由於當時台北縣已快實施容積率
    ，連振毅認為如在容積率實施前拿到建築線圖，建築面積才能和投資計劃吻合，
    才願和地主簽約，如實施容積率後才申請到建築線，建築面積會減少，不符合投
    資效益，就不願和地主簽約，其乃詢問宇○○在容積率實施前可否拿到建築線，
    宇○○和都計課承辦人溝通後，轉知承辦人同意，但要求二萬元交際費，才會把
    該申請案挪到前面優先辦理，會在時間內申請到建築線，經其向連振毅請示需支
    付二萬元交際費給都計課承辦人，才會在容積率實施前拿到，連振毅同意支付二
    萬元交際費，於是就委請佳陽公司宇○○辦理前述地號建築線之申請。前述地號
    之建築線於八十六年六月底申請下來，連振毅要其先代墊二萬元之交際費，於是
    其在八十六年七月間開立台北市○○○○路分行、票號Ｋ00000000號、
    金額八萬元之支票交給佳陽公司，其中六萬元是佳陽公司之測量及申請建築線費
    ，另二萬元是給佳陽公司宇○○代轉都計課承辦人員。連振毅在八十六年十二月
    間向其要申請建築線費用之發票才付款，於是其事務所會計乃向佳陽公司索討發
    票，佳陽公司表示二萬元是支付承辦人之交際費，不開立發票，申請建築線費用
    六萬元，開立發票需加五％之營業稅即三千元，於是其就匯款三千元給佳陽公司
    ，佳陽公司則開立六萬三千元之發票，其再拿該發票向誠世建設公司請款，誠世
    建設公司則開立彰化銀行西松分行、票號ＥＵ0000000號、金額八萬三千
    元之支票支付。（見偵查卷第一宗八十七年度偵字第六０四七號第一三二至一三
    五頁、偵查卷第五宗八十七年度偵字第一七三六一號第五五、五六頁）。核渠三
    人供證述情節大致相符，此外，復有支票存根聯一紙在卷可憑。又８６定--板０
    ６--一四三六號指定建築線案件，確係由玄○○承辦一節，為被告玄○○所是認
    ，並有該核定案件影本一紙在卷可憑（附於偵查卷第一宗八十七年度偵字第六０
    四七號第一三六至一三八頁）。
(三)右揭事實三（三）部分：被告玄○○所承辦如事實欄所載之十八件指定建築線案
    ，有收取茶水費，八十六年八月十五日以前，新案五千元，逾期重辦三千元，八
    十六年八月十五日以後，每案三千元等情，業據共同被告庚○○及證人宇○○、
    癸○○、宙○○等人分別於調查局及檢察官偵查中供證明確。（詳如理由壹之（
    五）部分）。又上開十八件指定建築線案件確係由被告玄○○承辦一節，為被告
    玄○○所是認，並有各該案件核定本影本各一紙在卷可憑。（附於偵查卷第四宗
    八十七年度偵字第六九六三號第六八至一０九頁）。
(四)被告玄○○於八十七年三月廿六日在台北縣調查站實施測謊時，其稱：其未收到
    庚○○轉送業主之十二萬元及佳陽之茶水費等。經測謊呈情緒波動之反應，應係
    說謊，此有法務部調查局八十七年三月二十七日（八七）陸（三）字第八七一三
    ０四五八號鑑定通知書一紙在卷可憑。被告玄○○否認收取金錢顯不足採。其上
    開犯行均堪認定。
四、被告地○○部分：右揭事實業據被告地○○於調查局及檢察官偵查中坦承不諱，
    其於調查局台北縣調查站調查時供稱：「在此我要坦承，我收到過阿珠（即癸○○）裝在縣政府覆給佳陽公司之公文袋中之【茶水費】，此【茶水費】之陋規由
    來已久，我個人如果不收，反而會被人視為異類」「我不記得八十六年承辦幾件
    佳陽公司申辦的建築線指定案件，也不記得阿珠是否每次都有送【茶水費】給我
    ，因為有時候是【卓的】（指庚○○）親自送茶水費，但我記得我收到之茶水費
    每次均為新台幣三千元」「是的，那十個案件我收到過【茶水費】，均為三千元
    」「上開鶯歌鎮○○段建築線指定案，我記得是在八十六年二月五日我核准該案
    後，阿珠才將二萬元現金裝在信封中拿來給我，表示這是佳陽公司感謝我的幫忙
    的意思，而該二萬元並非主動索取的，另外為了表示我的坦承及悔過之心，我願
    意再補充說明，佳陽公司致送每一個案件【茶水費】數年前即成慣例，我們都計
    課每一個承辦人都不會拒絕，我也不例外，但依個案不同情況，有些同事會以容
    積率實施期限及其他有爭議性問題向業主主動索取數萬元之款項，那是同事個人
    的問題，我不去過問，而我本人絕對不開口向業主索取報酬，所以我希望司法單
    位能給我一個改過的機會」「我任公務員三十四年，一向安份守己，這次犯了錯
    十分內疚，期望司法單位對我從輕發落」，其在檢察官偵查中亦供承：「（承辦
    案件有收到庚○○、癸○○所交付之茶水費三千元）有，是事後答謝我的」「（
    是測量時送的）是准了以後送的」「（此十件係佳陽公司所送由你承辦之案件）
    是」「（每件皆收到茶水費）是」「（每一次皆三千元）是，此為慣例」「（八
    十六年初你有代理陳明朗指定鶯歌建國段七八九、七九０、七四二、七四三等四
    筆土地建築線指定）有」「（承辦此案件核准後有癸○○以牛皮紙袋包二萬元予
    你）有」（見偵查卷第四宗八十七年度偵字第六九六三號第三二至三五頁、一九
    九、二００頁）。核與共同被告庚○○（偵查卷第一宗八十七年度偵字第六０四
    七號第一０一、一０二頁、偵查卷第二宗八十七年度偵字第六九六四號第二００
    、二０一頁），證人癸○○（偵查卷第二宗八十七年度偵字第六九六四號第十至
    十五頁、第二００、二０一頁）、證人宇○○（偵查卷第二宗八十七年度偵字第
    六九六四號第二００、二０一頁）、證人戌○○（見偵查卷第一宗八十七年度偵
    字第六０四七號第四二至四五頁、第七九頁）、證人寅○○（見偵查卷第一宗八
    十七年度偵字第六０四七號第四九至五二頁、第七九頁）等供證述情節相符，此
    外，復有計價單影本一紙及順慶建設公司會計傳票影本二紙、帳冊影本、各該案
    件核定本影本在卷可稽（附於偵查卷第一宗八十七年度偵字第六０四七號第四六
    頁、偵查卷第二宗八十七年度偵字第六九六四號第二八至一三０頁、偵查卷第四
    宗八十七年度偵字第六九六三號第三六至五九頁）。堪認被告地○○於調查局及
    檢察官偵查中之自白應係真實，被告地○○於乙○審理中辯稱二萬元其沒有收，
    十個案件中一部分有收，一部分請吃飯云云，應係避重就輕之詞，不足採信。本
    件事證明確，被告地○○上揭犯行應堪以認定。
五、被告庚○○部分：訊據被告就其收受前開款項供承不諱，惟矢口否認有何犯行，
    並辯稱：為了趕容積率，業主都有支付交際費用，但他們沒有指定我做何使用，
    有些我拿來做交際餐費請承辦人，有些給承辦人現金，我都沒有收受供自己使用
    云云。惟查，貪污治罪條例第十五條之罪係以明知因犯第四條至第六條之罪所得
    之財物，故為收受、搬運、隱匿、寄藏或故買為其犯罪構成要件，被告庚○○既
    居間轉交業主同陽建設公司送予Ａ○○之賄款五十萬元，當知該款項是Ａ○○因
    犯收受賄賂之罪所得之財物，其亦供承Ａ○○交付該五萬元時表示係供作日後交
    際之餐費。又其轉交辛○○致送玄○○之交際費十萬元，自亦明知該款項乃玄○○因犯收受賄賂之罪所得之財物，仍收受五萬元供交際應酬之用。顯見庚○○明
    知該款項乃Ａ○○、玄○○因犯職務上之行為收受賄賂所得之財物，仍故為收受
    ，自該當於該條項之罪，至被告其後係如何應用該款項，不影響其犯罪之成立。
    前開所辯尚非可採。辯護意旨另以：貪污治罪條例第十五條之罪，其犯罪主體應
    依該條例第二條、第三條所規定之人為限，因該條例適用之對象，在第二條已有
    明文規定，且在第十五條規定中，並未有如同該條例第十一條第二項「不具第二
    條人員之身分而犯前項之罪者亦同」、或第十六條第三項「不具第二條人員之身
    分而犯前二項之罪者，亦依前二項規定處斷」等之規定，因而普通人如有收受、
    搬運、隱匿、寄藏、或故買之情形，依法尚難論以該條之罪云云。惟查，貪污治
    罪條例第十五條規定明知因犯第四條至第六條之罪所得之財物，故為收受、搬運
    、隱匿、寄藏、或故買者，應予處罰。其立法目的在防止犯貪污罪所得追徵之困
    難，屬非身分犯，與同條例第四條至第六條所定之身分犯，在澄清吏治、嚴肅官
    箴者，保護法益有異。此罪自不限定以依據法令從事公務之人員，或受公務機關
    委託承辦公務之人為其犯罪主體（最高法院八十七年度台上字第九三一號判決參
    照）。是辯護意旨尚非可採。本件事證明確，被告庚○○之犯行堪予認定。
六、核被告Ａ○○、戊○○、玄○○、地○○所為，均係犯貪污治罪條例第五條第一
    項第三款對於職務上行為收受賄賂罪。被告庚○○所為，係犯貪污治罪條例第十
    五條明知因犯對於職務上之行為收受賄賂之罪所得之財物，故為收受罪。被告Ａ
    ○○、戊○○、玄○○、地○○、庚○○先後多次犯行，時間緊接，所犯罪名與
    構成要件均屬相同，顯各係基於概括犯意為之，應依刑法第五十六條連續犯之規
    定各以一罪論，並加重其刑。被告地○○在偵查中自白犯罪，並自動繳交全部所
    得財物，有乙○九十年十二月二十日九０年他字第二四一號自行收納款項統一收
    據一件在卷可憑，依同法第八條第二項減輕其刑，又其犯罪情節輕微，所得財物
    在五萬元以下，依同法第十二條第一項遞減輕其刑。爰審酌被告Ａ○○、戊○○
    、玄○○、地○○任職公務員竟知法犯法收受賄款，有害公務員應奉公守法廉潔
    自持之操守，被告庚○○明知因犯職務上收受賄賂之罪所得之財物，仍故予收受
    ，及其等素行均良好、犯罪之動機、目的、手段、犯罪所得之財物暨被告Ａ○○
    、戊○○、玄○○犯罪後否認犯行之態度、被告地○○偵查中坦承犯行、被告庚○○於歷次偵審中交代案情始末態度良好等一切情狀，分別量處如主文所示之刑
    ，並宣告褫奪公權如主文所示。又被告地○○、庚○○未曾受有期徒刑以上刑之
    宣告，有台灣高等法院檢察署刑案紀錄簡覆表在卷可憑，此次誤罹重典，經此罪
    刑宣告當知警惕，應無再犯之虞，乙○認所宣告之刑以暫不執行為適當，併予宣
    告被告地○○緩刑四年、被告庚○○緩刑三年以啟自新。被告Ａ○○、戊○○、
    玄○○所得如主文所示之財物，應予追繳沒收，如全部或一部無法追繳時，應以
    其財產抵償之。被告地○○所得之全部財物，業經其自動繳交，爰不予諭知追繳
    沒收。至被告庚○○自Ａ○○處另收受十五萬元，乃係Ａ○○清償前向庚○○之
    借款，此為被告庚○○所供承，復為公訴人所認定之事實，Ａ○○交付此款項既
    為清償借款，則庚○○收取此款項即有法律上原因，應係正當，其主觀上並非本
    於收受他人因犯罪所得之財物之故意為之，應不成立犯罪，惟公訴人認此部分與
    本件論罪科刑部分，具有裁判上一罪之關係，爰不另為無罪之諭知。
七、有關被告Ａ○○犯罪事實一 (六)( １)( ２)( ３)部分，雖未據檢察官提起公訴
    ，惟此部分之事實與本件科刑部分，時間緊接，所犯罪名與構成要件均屬相同之
    罪，具有裁判上一罪之關係，為起訴效力所及，乙○自得一併審理。
貳、無罪部分：
一、公訴意旨略以：酉○○係台北縣政府工務局都市計畫課約僱人員（任職期間七十
    九年至八十四年及八十六年七月迄今），負責八里等地區轄內指定建築線業務，
    為依據法令從事公務之人員，其於八十六年八月間，利用台北縣即將實施容積率
    之機會，於審核８６定--000--0000號（申請基地為八里鄉○○里○○○○○段二九九、二九九--一、二九九--四等地號三筆）指定建築線案時，以能及
    時在當年八月十五日實施容積率前核准為條件，透過宇○○向代理該案業主申請
    前開指定建築線之上典建築師事務所子○，向業主寶冠建設公司總經理陳傳生索
    取賄款二萬元。嗣指定建築線案件通過後，寶冠建設公司即分別開立付款人為臺
    灣土地銀行信義分行、票號分別為ＣＴ0000000號、ＣＴ0000000
    號、金額分別為五萬二千五百元及二萬元之測量費及賄款支票二紙，經庚○○將
    其兌換成現金後，將其中二萬元賄款交付予酉○○收受。因認被告酉○○涉有貪
    污治罪條例第五條第一項第三款對於職務上行為收受賄賂罪嫌。惟查：
(一)按犯罪事實應依證據認定之，無證據不得推定其犯罪事實。又不能證明被告犯罪
    者，應諭知無罪之判決，刑事訴訟法第一百五十四條、第三百零一條第一項前段
    分別定有明文。又認定不利於被告之事實，須依積極證據，苟積極證據不足為不
    利於被告事實之認定時，即應為有利於被告之認定，更不必有何有利之證據。共
    同被告所為不利於己之陳述，固得採為其他共同被告犯罪之證據，惟此項不利之
    陳述，須無瑕疵可指，而就其他方面調查，又與事實相符，始得採為其他共同被
    告犯罪事實之認定，最高法院三十年上字第八一六號、八十六年台上字第四一九
    號著有判例可資參照。
(二)公訴人認被告酉○○涉有右揭犯行，係以右揭事實業據共同被告庚○○、證人宇
    ○○、癸○○、子○等人供明在卷，復有子○請款單影本二紙及庚○○帳冊影本
    一紙在卷可憑，又８６定--000--0000號指定建築線案件確係被告承辦，
    有該指定建築線核定本影本一紙在卷可憑，況被告於八十七年三月廿六日在台北
    縣調查站實施測謊呈說謊反應等為論據。訊據被告酉○○則堅詞否認有何犯行，
    並辯稱：「公訴人一直質疑本件核准那麼快，我在八十六年七月一日到職，到七
    月九日第一件案子進來，到八十六年八月十五日實施容積率時止，指定建築線案
    件共六件，我每件都在幾天內核准，包含假日及都計課審核流程在內，都在一週
    內拿到，因當時容積率實施在即，主管一直要求承辦人不可耽誤到業主，泰平公
    司在八十六年八月八月掛件，當天為星期五，因此我跟他們約在星期一，即八月
    十一日看現場，剛好本件佳陽公司及泰平公司也在八月十一日又掛件，三件地點
    都是在八里地區，因而三件當天一起看現場，之後三件均無問題，一併核准」「
    我沒有收錢，我是在八十六年七月一日復職，我依照縣政府的規定辦理能快就快
    ，想不到就被起訴」等語。乙○查：（１）共同被告庚○○於調查局調查時固供
    稱：８６定--000--0000號指定建築線案件，業主係寶冠建設公司，於八
    十六年八月十一日送件，同年月十三日核准，承辦人是酉○○，本件測量費五萬
    元、交際費二萬元，因業主要求能儘快取得核准，經業主同意願多支付二萬元交
    際費給承辦人酉○○，本人有把這二萬元送酉○○。（見偵查卷第一宗八十七年
    度偵字第六０四七號第一０五、一０六頁）。證人子○於調查局調查中證稱：其
    是上典建築師事務所副總經理，於八十六年八月間受業主寶冠建設公司之委任，
    曾委請佳陽公司代辦８６定--000--0000號指定建築線案件，本件指定建
    築線案件其均是與宇○○商洽，宇○○表示測量費五萬元，因業主希望能快速取
    得核定，宇○○向其表示如要快點取得核准，必須另支付二萬元之特別費，經本
    人徵得寶冠建設公司總經理陳傳生同意後，本件測量費就約定七萬元。（見偵查
    卷第二宗八十七年度偵字第六九六四號第八五至八七頁）。（２）庚○○於乙○
    審理中則供稱：「（你這件有送嗎）這件當時不是我會勘，我記不起是請酉○○
    吃飯還是付現金」「（你為何在調查局說有交二萬元給酉○○）我當時是說記得
    應該有，筆錄就寫有，我事後回想不敢肯定有送或請酉○○吃飯」「（酉○○有
    無收茶水費）沒有」「（酉○○以前承辦的案子是否收茶水費）他是屬於不收的
    人」「（這件是何人拜託酉○○快一點）我們公司作業程序是宇○○先審核，再
    交給我複審，之後交給癸○○送件，癸○○會向承辦人員拜託他們快一點，如有
    特別的案子我才會另外再向承辦人員講，這件我沒有特別向酉○○講」「（你記
    得在何時、何餐廳請酉○○吃飯、哪些人參加）我不記得了」「（有無送二萬元
    給酉○○）我記憶中是有請吃飯，是一方面感謝他處理快，一方面是歡迎他歸隊
    。當時是有很多人去吃。．．．不是說事先請他幫忙，才事後請他吃飯」「（你
    有拜託酉○○說快一點嗎）沒有」。證人宇○○乙○審理中證稱：「（有跟子○
    說要送二萬元交際費嗎）我沒印象了」「（這件到底有無送錢給酉○○）問卓先
    生才知道，當時案子很多，我負責測量的工作」。證人子○於乙○審理中證稱：
    「我是介紹寶冠給佳陽做，但錢沒有經過我的手。當時是佳陽的宇○○說要趕容
    積率，要快的話，費用比較貴。沒有說二萬元是交際費，事後我有將此事反應給
    寶冠，但寶冠有無交錢我不知道」各等語。據證人子○所言，宇○○只是向其表
    示要趕容積率、要快的話，費用比較貴一點，並未說明二萬元是交際費，另據宇
    ○○所言，本件是否有送交際費其「沒印象了」，當時案子很多，要問庚○○才
    知道，惟據庚○○供稱其在調查局只是供稱「記得應該有，筆錄就寫有」，並不
    確定其事，事後其回想亦不敢肯定有送或請酉○○吃飯，且酉○○「他是屬於不
    收的人」，而負責跑件之癸○○於調查局及偵查中指證曾致送台北縣政府工務局
    都計課多人茶水費，但始終未曾指稱有致送酉○○任何茶水費，庚○○就本件指
    定建築線案亦未曾特別向酉○○請託，酉○○既是「屬於不收的人」，庚○○亦
    無請託，殊難想像其就本件案件有收取交際費，是庚○○、子○等於偵查中之證
    言尚難資為被告酉○○犯罪之證據。被告酉○○辯稱其未收取交際費等語自堪採
    信。至於庚○○所供「記憶中是有請吃飯」，亦不確定其事，且苟屬實，惟此亦
    是「一方面感謝他處理快，一方面是歡迎他歸隊。當時是有很多人去吃。．．．
    不是說事先請他幫忙，才事後請他吃飯」，此乃一般人際往來之聚餐，亦不具有
    對價關係。此外乙○復查無其他積極證據足認被告酉○○涉有公訴人所指之犯行
    ，不能證明其犯罪，自應為其無罪之諭知。
二、公訴意旨另以：戊○○其於任職期間，於八十五年三、四月間，審查「８５定--
    汐０５--０九八七號」（申請基地為汐止鎮○○○段番子寮小段一三九之二、一
    三九之十四、一三九之四六、一三八之六、一三八）指定建築線申請案時，明知
    該基地曾於八十三年九月間，以８３定--汐０５--一六七四號（申請基地為汐止
    鎮○○○段番子寮小段一三九之二、一三九之十四、一三八之四、一三九之二十
    、一三九之二九、一三九之七、一三九之六、一四二之六、一四二之一、一四二
    之二、一四二之三、一四二之四、一四二之十七、一四二之十二、一四二之九、
    一四二之八、一四二之二五等十七筆土地）申請指定建築線，且明知該申請案基
    地中之汐止鎮○○○段番子寮小段一三九--二及一三九--一四地號土地東側與公
    共設施兒童遊戲場預定地間之區界線，由前台北縣都市計劃課課長陳冠甫比對套
    繪都市計畫圖後，發現樁位圖、地籍圖與都市計畫圖有所出入，乃依台北縣建築
    線指定申請案範例彙編之作業規定，應以都市計畫圖為準，故該區界線應向西偏
    移約五、六公尺寬，並責成申請者佳陽測量公司增列應向西退縮之區界線後，於
    八十三年九月八日核發該指定建築線時，並加註「一０五至八六號區界椿號與都
    市計劃圖不符，及椿位成果與８１定--汐０５--三七九號均不同，何者正確，請
    再查對等字樣」。此使申請業主即宏盛建設股份有限份公司之建築基地須將退縮
    建築，將損失建築可用面積約一百六十坪，戊○○於審核由洪朝英建築師（行賄
    罪部分另為不起訴處分）申請「８５定--汐０５--０九八七號」指定建築線案件
    時，竟故意未調閱「８３定--汐０５--一六七四號」申請案件，基於圖利之意思
    ，以同案逾期重辦之作業方式，於八十五年六月四日逕為核准「８５定--汐０５
    --０九八七號」指定建築線案件，未依實際情況將前開之一三九--二及一三九--
    一四地號土地與兒童遊戲場間之區界線西移與都市計畫圖比套相同之位置，亦未
    附加任何意見予以核准，圖利宏盛公司四千八百萬元（以市價每坪三十萬元計算
    ）。因認被告戊○○另犯有貪污治罪條例第六條第一項第四款對於主管或監督之
    事務直接圖利罪嫌。乙○查：
(一)公訴意旨認被告戊○○涉有圖利罪嫌，係以庚○○證稱：本案於簽判過程中，經
    當時都計課長陳冠甫比套都市計劃圖及樁位成果以及地籍分割線，發現汐止鎮○○○段番子寮小段一三九之二、一三九之十四等二筆土地東側臨住宅區與兒童遊
    戲場預定地間之區界線不符，應西偏平均約五至六米，是故於核准之建築線成果
    內加繪依都市計劃套繪之區界線位置退縮建築如圖示黃色部分發給建築線，因此
    造成土地所有權人土地損失達一百六十坪左右，因依當時建築管理課之審查，舉
    凡依都市計劃套繪退縮之土地皆應扣除其退縮部分面積，並不得計入法定空地。
    由於陳冠甫調職後，由楊天柱接任都市計劃課長，於八十四年七月廿五日發布自
    即日起，建築線指定案件，凡逾期重辦申請案件，若本次申請路線與前次核准案
    相同者，逕由原承辦人自行代為決行，因為有這個機會，洪朝英確實也曾央請伊
    以前開建築線逾期重新申請機會，再向戊○○說項幫忙，嗣後，戊○○也幫忙於
    八十五年六月四日核准，而核准之建築線內依都市計劃套繪退縮之部分，則未予
    再述明需行退縮，逕以住宅區方式發給建築線等語（見偵查卷第三宗八十七年四
    月二日調查筆錄），核與證人陳冠甫證稱：伊當時審核時發現，一０五至八十六
    號區界椿號與都市計劃圖不符，意即該建築基地中一三九之二、一三九之十四兩
    筆土地東側臨住宅區與兒童遊戲區預定地之間區界線不符，應該西偏約五至六米
    ，嗣經伊加註意見並經退件後，業者遂於核准之建築線成果內加繪都市計劃圖套
    繪之區界線退縮建築，因此將造成業主申請基地之住宅使用分區面積相對減少，
    另建築物不得興建在重新加繪區界線以外土地上，又８５定--汐０５--九八七號
    與８１定--汐０５--八六七號指定建築線案件僅有一三八號土地重疊，由於８３
    定--汐０５--一六七四號承辦人為戊○○且均經伊發現疑點，戊○○應引用８３
    定--汐０５--一六七四號案件而非引用８１定--汐０５--八六七號等語（見偵查
    卷第八宗八十七年四月十三日調查筆錄及同宗八十七年六月二日偵查筆錄）及證
    人宇○○（見偵查卷第八宗八十七年四月廿九日調查筆錄）、午○○（見偵查卷
    第八宗八十七年四月十四日調查筆錄）證述在卷可稽，互核情節大致相符，足見
    被告戊○○顯有圖利之意思等為論據。
(二)按被告犯罪後貪污治罪條例第六條於九十年十一月七日修正公布，同年月九日生
    效施行，有關該條第一項第四款修正為「對於主管或監督之事務，明知違背法令
    ，直接或間接圖自己或其他私人不法利益，因而獲得利益者」，處五年以上有期
    徒刑，得併科新台幣三千萬元以下罰金。易言之，本條項之罪以「明知違背法令
    」「圖自己或其他私人不法利益」「因而獲得利益」等為犯罪構成要件，如未違
背法令、或未曾獲得利益者即不為罪。
(三)本件公訴意旨認被告戊○○圖利業主宏盛公司約一百六十坪土地，相當於市價四
    千八百萬元，惟證人即台北縣政府工務局建管課長午○○乙○審理中經質以本件
    退縮區界線是否會影響樓地板面積增減時證稱：如退縮之土地計入法定空地則樓
    地板面積不受影響，無計入法定空地則樓地板面積會減少，樓地板面積在容積率
    實施前是取決於建蔽率及樓層高度，故如退縮地是緊鄰道路者，樓層高度會受影
    響，樓地板面積會減少，而本件跟道路無關，所以不會影響樓層高度。（見乙○
    九十年五月七日訊問筆錄）。是被告戊○○辯稱本件並未涉及可建築面積增減之
    問題，應堪採信。自無圖利業主宏盛公司之情，揆諸前揭說明應不為罪，此部分
    爰為被告戊○○無罪之諭知。
據上論斷，應依刑事訴訟法第二百九十九條第一項前段、第三百零一條第一項、貪污
治罪條例第二條前段、第五條第一項第三款、第十五條、第八條第二項前段、第十條
第一項、第二項、第十二條第一項、第十七條、刑法第十一條前段、第五十六條、第
三十七條第二項、第七十四條第一款，判決如主文。
本案經檢察官徐名駒到庭執行職務
中    華    民    國      九十        年      十二    月    二十      日
                                      臺灣板橋地方法院刑事第一庭
                                          法  官  毛崑山
右正本證明與原本無異。
如不服本判決，應於判決送達後十日內，向乙○提出上訴狀。
                                          書記官  楊灥
中    華    民    國      九十        年      十二    月    二十三    日
附錄本案所犯法條全文
貪污治罪條例第五條
有左列行為之一者，處七年以上有期徒刑，得併科新台幣二百萬元以下罰金︰
一﹑意圖得利，擅提或截留公款或違背法令收募稅捐或公債者。
二﹑利用職務上之機會，詐取財物者。
三﹑對於職務上之行為，要求期約或收受賄賂或其他不正利益者。
前項第一款及第二款之未遂犯罰之。
貪污治罪條例第十五條
明知因犯第一條至第六條之罪所得之財物，故為收受、搬運、隱匿、寄藏或故買者，
處一年以上七年以下有期徒刑，得併科新台幣三百萬元以下罰金。


司法院資訊處製作；財團法人民間司法改革基金會備份。
